【裁判字號】    91,重訴,3
【裁判日期】    920820
【裁判案由】    殺人等
【裁判全文】
臺灣嘉義地方法院刑事判決                            九十一年度重訴字第三號
    公  訴  人  臺灣嘉義地方法院檢察署檢察官
    被      告  丁○○
    選任辯護人  林俊欽律師
右列被告因殺人等案件，經檢察官提起公訴（九十年度偵字第六二○九號、九十一年
度偵字第三七○號），本院判決如左：
    主  文
丁○○殺人，處死刑，褫奪公權終身。
    事  實
壹、丁○○前於民國八十三年間因貪污案件，經臺灣板橋地方法院八十三年度訴字第
    二八七六號判處有期徒刑七年二月確定，後移付執行，八十八年七月二十六日假
    釋付保護管束，仍在假釋之中（該假釋嗣經撤銷）；又於八十九年間因竊盜案件
    ，經臺灣板橋地方法院八十九年度易字第八七一號判處拘役三十日確定，八十九
    年九月二十九日執行完畢（均未構成累犯），詎仍不知悔改。
貳、丁○○係私立淡江大學夜間部化學工程學系三年級肄業，具有化學方面之專業知
    識。其於八十八年七月二十六日假釋後，即在其兄戊○○經營之永嵩電腦有限公
    司（下稱永嵩公司）擔任店長職務，後與蘇秋美於八十八年底相識，九十年五月
    二十日結婚，丁○○係蘇秋美之配偶，雙方為家庭暴力防治法第三條第一款所定
    之家庭成員。未料，丁○○覬覦高額保險金，竟意圖為自己不法之所有，基於概
    括之犯意，陸續自婚前之八十九年十月間起，即利用其與蘇秋美雙方感情取信蘇
    秋美，使蘇秋美同意以自己為被保險人且指定丁○○為第一順位受益人投保人壽
    保險附加高額意外保險，總投保金額高達新台幣（下同）三千二百五十萬元（起
    訴書記載二千五百萬元僅指意外保險金額，未包含七百五十萬元人壽保險金額）
    ，並基於殺人、放火燒燬現供人使用住宅、以欺暪方法使人施用第二級毒品之犯
    意，構思縝密計劃殺害蘇秋美，其手法如後所述。
參、丁○○與孟曙明係高中同學，丙○○則為孟曙明之妻，且於美國安泰人壽保險股
    份有限公司（下稱安泰人壽）任保險業務員乙職。丁○○於婚前之八十九年十月
    間，經蘇秋美同意，出面為其接洽丙○○向安泰人壽投保以蘇秋美為被保險人，
    且指定丁○○為第一順位受益人之人壽保險附加保險金額高達二千萬元之高額意
    外保險，其間並向丙○○佯稱蘇秋美將出國工作，故欲投保高額意外保險，嗣因
    安泰人壽僅同意意外保險金額為七百萬元而作罷。又丁○○經由維修永嵩公司客
    戶電腦之機會，認識於新光人壽保險股份有限公司（下稱新光人壽）任保險業務
    員乙職之乙○○，並於婚前之八十九年十二月二十五日，經蘇秋美同意，出面為
    其接洽乙○○向新光人壽投保以蘇秋美為被保險人，且指定丁○○為第一順位受
    益人之保險金額二百五十萬元之人壽保險附加保險金額一千萬元之意外保險，隨
    即繳交保險費二萬餘元，其間並對乙○○刻意隱瞞其與蘇秋美仍未結婚之事實，
    致乙○○於要保書上書寫受益人丁○○與被保險人蘇秋美係夫妻關係，得以順利
    投保。丁○○繼之於九十年六月三十日，經蘇秋美同意，出面為其接洽丙○○向
    安泰人壽投保以蘇秋美為被保險人，且指定丁○○為第一順位受益人之保險金額
    五百萬元之人壽保險附加保險金額一千五百萬元之意外保險，隨即繳交保險費六
    萬三千零五十二元，其間並向丙○○佯稱蘇秋美將赴大陸地區工作，請丙○○提
    高意外保險金額。
肆、丁○○前曾駕駛不詳牌照號碼之自用小客車至臺北縣新莊市○○路三三八號中國
    石油股份有限公司（下稱中油公司）新莊加油站購買並更換國光牌四公升裝機油
    二、三次，每次更換完畢均將機油罐連同剩餘機油攜回。九十年八月二十二日上
    午十一時十六分許，丁○○亦駕駛不詳牌照號碼之自用小客車，前往同一加油站
    購買國光牌四公升裝機油乙罐，該加油站員工庚○○當場為丁○○所駕車輛更換
    機油，更換完畢丁○○則循往例將剩餘機油連同機油罐攜回，嗣以前所購買攜回
    之機油罐作為供裝盛汽油類縱火劑原料之用。
伍、丁○○於九十年八月二十五日晚間駕駛牌照號碼ＧＹ－○四六三號自小客車搭載
    當時懷胎七月之蘇秋美，返回蘇秋美之父午○○（已歿）及母未○○位於嘉義縣
    六腳鄉蘇厝村蘇厝寮一七六號住處，當日晚間十時許抵達該址。次日（即九十年
    八月二十六日）晚間十時三十分許，趁午○○、未○○就寢，即將不詳時地取得
    之第二級毒品伽瑪－羥基丁酸（簡稱ＧＨＢ）攙入內有牛乳之瓷杯內，並隱暪此
    情提供蘇秋美飲用，自己並在旁陪同。丁○○此時為製造不在場證明，佯稱腹痛
    ，央請蘇秋美於同日晚間十一時許撥打電話與住在隔壁之姪女蘇宜汾，告以丁○○腹痛有無藥物可供服用，蘇秋美此時因毒品逐漸於體內作用，亦回答蘇宜汾其
    睡意甚濃，不克外出，丁○○將出外取藥，話畢，丁○○隨即自行前往蘇宜汾處
    拿取五塔散返回，丁○○此時見蘇秋美業已陷入昏迷並倒臥在其內開啟泠氣機之
    密閉臥室內，見四下別無他人，隨即步出門牌號碼嘉義縣六腳鄉蘇厝村蘇厝寮一
    七六號房屋外拿取預藏在前開自小客車上內盛不詳成分之汽油類縱火劑原料之國
    光牌四公升機油桶三罐，復進入房屋內，先以不詳方法調配汽油類縱火劑，再潑
    灑至昏迷中之蘇秋美之顏面、胸、腹、四肢上，且將原置放在蘇秋美昏迷臥室內
    之棉被搬出，置於臥室門外，即客廳內電視矮櫃前方（矮櫃西北側），並將機油
    桶一罐夾放在該棉被內，一罐置放在客廳內靠廚房門側（即上開棉被之西側，起
    訴書誤載置放在該棉被內），另一罐置放在電視機矮櫃上靠牆角處（即該客廳之
    東南角側），再取出預藏之拖鞋、排炮、牛皮紙條等，切開排炮，抽取排炮內之
    炮心、黑色火藥，輔以諸如香菸、蚊香等須時間經過始得燒盡之物品，製造得遲
    延點燃汽油類縱火劑之點火裝置，且藏放在客廳內電視機矮櫃下置放茶杯、盤之
    置物格內，就緒後即自行前往隔壁之妻舅辰○○住處，以取得不在場證明。
陸、同日晚間十一時五十分許，丁○○即至隔壁辰○○住處，佯稱腹痛，辰○○見狀
    即搜尋電話簿欲撥打電話至藥局購買藥物供丁○○服用，丁○○因急欲取得不在
    場證明，遂主動要求辰○○駕車搭載至中國醫藥學院北港附設醫院（下稱北港媽
    祖醫院）急診，辰○○不疑有他，即駕駛自己之自小客車，搭載丁○○前往該醫
    院就診。丁○○嗣於翌晨（即九十年八月二十七日）零時三十五分許，進入北港
    媽祖醫院掛號急診。而嘉義縣六腳鄉蘇厝村蘇厝寮一七六號住處則於九十年八月
    二十七日凌晨零時二十五分許為路人林明宏發現火災，午○○、未○○均及時逃
    離火場，惟蘇秋美因ＧＨＢ毒品作用昏迷不醒，無從逃離火場，與其腹內胎兒一
    同葬身火窟。經搶救後，上宅僅有其內臥室及客廳各一間遭到火炙，僅燒燬前開
    房間及客廳內之木製裝潢及家具，惟該宅其他房間、天花板、磚造整體結構仍屬
    完整而不遂。蘇秋美亡故後，因屍體逕送北港媽祖醫院放置，故由臺灣雲林地方
    法院檢察署檢察官會同檢驗員於同年八月二十七日下午二時五十分許至上址相驗
    屍體，但因丁○○於火災發生時未在現場，疏未發現有何他殺嫌疑，逕以意外死
    亡為原因簽發相驗屍體證明書，丁○○即於同日下午領取蘇秋美屍體北返，置放
    在板橋市立殯儀館，但因蘇秋美之家屬辰○○等堅持土葬，恐引人耳目，未予火
    化。後未○○得知丁○○為蘇秋美出面接洽高額意外保險，察覺有異，遂於同年
    八月二十九日向警方舉發丁○○涉嫌殺害蘇秋美，臺灣雲林地方法院檢察署檢察
    官獲悉後即命令解剖蘇秋美屍體，同年九月三日蘇秋美遺體運返北港媽祖醫院，
    次日檢察官會同法醫師解剖屍體並採集血液、胃內容物、火災現場瓷杯內牛乳送
    驗，警方及消防人員亦採集現場殘留物品送驗，亦陸續在火災現場發現燒燬之機
    油罐、黏有排炮及引線之拖鞋、排炮、牛皮紙條等物品，嗣前開化驗結果發現含
    有第二級毒品ＧＨＢ及汽油類反應，乃據以偵辦，而丁○○迄今仍未領得任何保
    險金。
柒、案經臺灣雲林地方法院檢察署檢察官相驗後呈臺灣高等法院臺南分院檢察署令轉
    ；被害人蘇秋美之兄辰○○告訴及嘉義縣警察局朴子分局報告臺灣嘉義地方法院
    檢察署檢察官偵查起訴。
    理  由
壹、訊據被告丁○○矢口否認有何殺害被害人蘇秋美等情，辯稱：以被害人蘇秋美為
    被保險人所投保之人壽保險附加意外保險，均係被害人蘇秋美同意且親自簽名，
    保險業務員丙○○、乙○○均曾見過蘇秋美本人，蘇秋美且應保險公司要求至醫
    院進行身體檢查，不清楚受益人究為何人。又案發時其確因腹痛由被害人蘇秋美
    之兄辰○○陪同就醫，其因緊張患有大腸激躁症痼疾，醫師亦診斷為急性腸胃炎
    ，未佯稱罹病製造不在場證明。火場初步鑑定為電線走火之意外，並非人為縱火
    ，現場所採得之證物，均有他人事後佈局之跡象，雖曾至新莊加油站購買國光牌
    四公升機油且攜回油罐一次，但現場扣得之四公升裝機油罐三只不知從何而來。
    如以上開機油罐潑灑大量汽油，非旦應即引發劇烈爆炸，以其揮發速度之快，在
    一旁睡覺之被害人蘇秋美之父午○○及母未○○必能察覺，居然未能察覺，顯然
    有異。固曾倒牛乳與蘇秋美飲用，惟腹痛出門就診時，蘇秋美依然清醒，絕無陷
    入昏迷。測謊實施過程中，被告手臂瘀青，腹痛發作，隱忍未說，顯然影響鑑驗
    結果云云。
貳、經查：
一、被害人蘇秋美，身懷七月胎兒，於九十年八月二十七日凌晨零時三十分許，在其
    父午○○及母未○○位於嘉義縣六腳鄉蘇厝村蘇厝寮一七六號住處因火災身亡，
    業據臺灣雲林地方法院檢察署檢察官會同檢驗員於九十年八月二十七日下午二時
    五十分許相驗屬實，製有勘驗筆錄、驗斷書各一份在卷可稽（Ａ八卷第二十五頁
    、第二十八頁至第三十二頁，卷宗代號對照表詳見附表），且有卷附相驗照片九
    張、火災現場搶救照片十四張足考（Ａ八卷第三十八頁至第四十二頁、第二十頁
    至第二十三頁）。又被害人蘇秋美係在址設臺北縣樹林市○○街九十一之二號之
    振右企業股份有限公司（下稱振右公司）任職，八十九年度綜合所得稅所得達五
    十四萬二千三百十九元，九十年度（即死亡當年）綜合所得稅所得達三十九萬四
    千四百元十七元，其中於八十九年度自振右公司領取四十七萬五千九百三十八元
    薪資，自北港郵局領取二萬四千九百九十六元利息，自六腳鄉農會領取三萬五千
    七百八十五元利息，未曾遭到拒絕往來，無授信異常、強制停止信用卡、拒絕往
    來紀錄，均有財政部臺灣省南區國稅局八十九、九十年度綜合所得稅各類所得資
    料清單二份、財團法人金融聯合徵信中心徵信資料一份、票據信用資訊連結作業
    資料一份等在卷可依（Ｃ一卷第二百八十一頁、第二百八十二頁、第二百七十六
    頁、第二百七十八頁）。證人即振右公司負責人己○○到庭亦稱被害人蘇秋美亡
    故前振右公司有意升任為車縫組組長，亡故前月薪約為三萬二千五百元等語（Ｃ
    一卷第三百二十一頁、第三百二十四頁訊問筆錄），證人即振右公司員工寅○○
    、子○○分別於審理及警訊時分別證稱未曾聽聞被害人蘇秋美有經濟拮据向人告
    貸，被害人蘇秋美單純且很好相處等語（Ｃ二卷第三百八十一頁訊問筆錄，Ｂ十
    卷第三十五頁反面偵訊筆錄）。被告亦稱其與被害人蘇秋美均住在臺北縣新莊市
    ○○街十九巷八號，案發前一日自臺北返回嘉義娘家，被害人蘇秋美與其母未○○母女情深等語（Ｂ十卷第一頁至第二頁偵訊筆錄，Ｃ一卷第十七頁訊問筆錄、
    第三十一頁書信）。被害人蘇秋美之母未○○則稱被害人蘇秋美係案發前一日返
    回娘家，亡故前並無異狀，被害人蘇秋美與父母感情良好等語（Ａ八卷第七頁反
    面偵訊筆錄，Ｃ一卷第一百五十六頁至第一百五十七頁訊問筆錄）。是以被害人
    蘇秋美身懷六甲，再過三月臨盆，心中理應充滿將為人母喜悅，具固定正當職業
    ，所得非低，另一年有將近七萬元之利息收入，未聽聞有何負債情事，經濟狀況
    小康，與父母親感情良好，正值升遷時機，應無自殺厭世之動機存在，遑論特別
    選擇自臺北返回娘家引火自焚致令親生父母有發生生命危險之可能。
二、被害人蘇秋美屍體經臺灣雲林地方法院檢察署檢察官會同法醫師於九十年九月四
    日解剖，並採集屍體血液、胃內容物、火災現場扣得瓷杯中之牛乳送驗，結果均
    呈第二級毒品ＧＨＢ陽性反應，血液中所含ＧＨＢ濃度為每毫升九十五點一優克
    （即ｕｇ），胃內容物含微量ＧＨＢ，牛乳檢體中所含ＧＨＢ濃度為每毫升二十
    六點七優克，解剖時未發現掙扎跡象，屍體氣管內有少量碳黑色焦化物存在，被
    害人蘇秋美係生前飲用含有第二級毒品ＧＨＢ之牛乳後，在重度昏迷狀態下遭火
    焚身亡，死亡機轉為「呼吸性休克」，死亡方式應疑為「他殺」，此外，被害人
    蘇秋美屍體腹中約七月大男性胎兒，係一未出生即因母親即被害人蘇秋美死亡無
    法供應血液循環造成「循環性衰竭」死亡之「死胎」，經鑑驗該胎兒胸骨一片、
    臍帶血一瓶、被告血液濾紙一片，依據遺傳法則，該胎兒之各項ＤＮＡ型別與被
    告之各項相應之型別均無矛盾，經計算ＣＰＩ值為一百九十五萬七千一百二十八
    ，因此認者二者間極可能具有一等親血緣關係（機率百分之九十九點九九以上，
    依統計理論ＣＰＩ值為一萬表示百分之九十九點九九，具有一等親血緣關係）等
    情，亦有法務部法醫研究所九十一年二月二十五日（九○）法醫所醫鑑字第一一
    三四號、同研究所九十一年二月二十五日（九○）法醫所醫鑑字第一一六六號鑑
    定書各一份在卷可參（Ｂ八卷第八十七頁至第九十七頁、第九十九頁至第一百十
    頁），且經鑑定人甲○○○○師到庭具結鑑定屬實（Ｃ二卷第六百五十六頁至第
    六百六十一頁訊問筆錄）。另被害人蘇秋美屍體手臂上揚、兩腿屈起，有卷附之
    火災現場屍體照片一張（Ｂ一卷第七十七頁下方）、相驗屍體相片九張（Ａ八卷
    第三十八頁至第四十二頁）可考，此情與人體經火焚死亡之特徵相符，除有羅秀
    雄醫師編著之法醫學專業著作可參外（Ｃ二卷第六百零五頁至第六百十頁），亦
    據鑑定人甲○○○○師到庭檢視上開著作後確認無訛（Ｃ二卷第六百六十頁訊問
    筆錄）。此外，被害人蘇秋美之屍體於解剖時，經發現一、該被害人正面燒傷程
    度非常嚴重，其毛髮及包括陰毛居然未燒盡；二、死者並無掙扎跡象；三、沒有
    其他外傷等觀察結果，進而推論與一般火災不同，始懷疑他殺等情，且經同鑑定
    人陳述綦詳（Ｃ二卷第六百五十六頁訊問筆錄）。
三、警方於案發後在火災現場客廳內搜索，在客廳東南角側電視機矮櫃前地上、客廳
    內電視機矮櫃西側近被害人蘇秋美陳屍臥室房門附近地上、客廳內近廚房門附近
    扣得燒焦機油罐共三只，其中在客廳內電視機矮櫃西側近被害人蘇秋美陳屍臥室
    房門附近所查得之機油罐一只係包裹在表面已燒焦之棉被內。另在前開電視機矮
    櫃置放茶杯、盤之置物格內搜得具燒灼痕跡之拖鞋一只、排炮三組、牛皮紙條一
    條（即以牛皮紙捲成條狀），排炮三組，每組二顆炮竹，一組係以膠帶黏在拖鞋
    上，其上置有類引線，另二組皆自中間橫向切開等情，業據證人即嘉義縣警察局
    少年警察隊副隊長丑○○、同隊偵查員巳○○等，證人即嘉義縣警察局朴子分局
    刑事組小隊長壬○○，證人即嘉義縣消防局火災調查課課長許明義等分別於審理
    時結證無訛（Ｃ二卷第六百二十三頁反面至第六百三十頁反面訊問筆錄），並有
    現場蒐證照片四十一張（Ｂ十卷第五十八之一頁至第五十八至二十一頁）、八張
    （Ｃ二卷第六百四十頁、第六百四十一頁、第六百四十四頁、第六百四十五頁上
    方、第六百四十六頁），現場蒐證錄影帶一卷（Ｃ一、二卷附證物袋內），與扣
    案之機油罐三罐、採樣棉被、排炮二組（即四顆）、牛皮紙條一條、黏有排炮及
    引線之拖鞋等可佐（即Ｂ八卷第四頁至第六頁扣押物品清單編號五、九、十八、
    十九、二十一號）。上開錄影帶經本院勘驗內容，長度約為一分五十秒，警方確
    在火災現場客廳內搜得機油罐、表面燒焦棉被等物品，亦製有勘驗筆錄一份足參
    （Ｃ二卷第六百二十頁及其反面）。此外，火災現場客廳內搜得棉被包裹吸收物
    水樣品、火災現場臥室床上死者頸部下衣服樣品，驗有一般市售成品汽油之特性
    成分，亦發現含有丙酮成分，不屬一般常見汽油摻配成分，非汽油原始成分，有
    卷附中油公司煉製研究所九十年十月五日分析報告一份、採證照片二張可考（Ｂ
    十卷第八十二頁，Ｃ二卷第六百四十二頁上方、第六百四十三頁下方）。火災現
    場所採得自棉被擠壓出黑色液體、客廳內棉被殘留物、客廳內地上水泥殘留物、
    客廳內中間木材殘留物、客廳內棉被右側附近木材殘留物等經鑑驗均含有汽油類
    促燃劑成分，有內政部消防署九十年九月十二日火災證物鑑定報告書、嘉義縣消
    防局火災原因調查報告書各一份附卷得稽（Ｂ十卷第七十九頁，Ｂ一卷第六十一
    頁反面）。再死者床上睡覺枕頭套巾一件採樣物檢出微量汽油成分，火災現場客
    廳內棉被一件採樣物檢出汽油、煤油等成分，死者所穿燒餘之衣物一件採樣物檢
    出微量汽油成分，死者臥房內被燒過沾有濃厚化學味之瓷杯一件檢出汽油、煤油
    等成分，死者床上燒焦粉紅色毛巾一件、死者所睡枕頭巾沾有頭髮一件，均未檢
    出汽油、煤油、柴油或其他化學藥劑等成分，有內政部警政署刑事警察局九十年
    十月五日刑鑑字第一八九一九八號鑑驗通知書一份在卷可憑（Ｂ十卷第八十頁至
    第八十一頁）。死者臥室內燒焦之鮮奶罐二件，經拆封檢視內有已燒焦之物質二
    包，其中一包檢出汽油、煤油等成分，另一包檢出汽油、煤油、乙醇等成分，火
    災現場客廳內沾有汽油引火之牛皮紙一件檢出汽油、煤油、乙醇等成分，火災現
    場客廳矮櫃內下方有引信炮竹燒焦之拖鞋一件檢出汽油、煤油、乙醇等成分，火
    災現場客廳矮櫃（即電視機矮櫃）下方抽掉引信之炮竹四個檢出汽油、煤油等成
    分，火災現場客廳矮櫃（即電視機矮櫃）下方燒焦之機油罐三件檢出汽油、煤油
    等成分，有卷附內政部警政署刑事警察局九十年十一月七日刑鑑字第二○四四五
    九號鑑驗通知書一份足信（Ｂ十卷第八十一頁至第八十三頁）。扣案之燒焦機油
    罐三罐，均為中油公司國光牌四公升裝機油罐，則據證人即承製中油公司塑膠機
    油罐之德氏塑膠股份有限公司（下稱德氏公司）負責人辛○○到庭檢視扣案之機
    油罐三罐後確認無誤（Ｃ二卷第四百十二頁訊問筆錄）。依上開扣案物品、鑑驗
    報告、證人證言等綜合推論，火災現場客廳電視機矮櫃置物格內發現一燒焦拖鞋
    上黏有排炮、引線，排炮又經橫向切開，極不尋常，復有引線存在，應係有人刻
    意取出炮心作為引線。一般而言，引線係作間接點燃易燃物之用，有此物品存在
    ，表示起始火苗與易燃物品必處在不同地點，裝置引線者通常有意藉由引線再點
    燃其他促燃物品。火災現場客廳內留有中油公司國光牌四公升裝機油罐三罐，以
    一般家庭而言，實屬罕見，當為他人有心攜至該處。火災現場採集物包含被害人
    蘇秋美身上所採集者多驗有汽油類促燃劑反應，汽油促燃劑本質上為易燃物品，
    若欲點燃放火，極為容易，並無特意切開炮竹裝置引線再黏於拖鞋上之道理，但
    事實上卻有此裝置存在，顯見引燃之人不欲立時縱火，有意遲延放火時間，自得
    證明上開拖鞋、炮竹、引線等物品之存在乃製作遲延點火裝置之用。另被害人蘇
    秋美頭髮部分未驗得汽油類促燃劑反應，此與鑑定人甲○○○○師所稱毛髮未燒
    盡之陳述相符（Ｃ二卷第六百五十六頁訊問筆錄），被害人蘇秋美受燒程度不盡
    完全，而與一般火災現象屍體係全身上下受燒程度均甚接近之情形不符，可以推
    斷案發時有人以前開機油罐攜帶汽油類促燃劑，復在死者身上及現場潑灑並佈置
    汽油類促燃劑，再利用前開點火裝置點火引燃燒以致發生火災，因潑灑未及毛髮
    致該處未燒盡，此等推論並與前述被害人蘇秋美係火焚死亡之鑑定結果互相符合
    。足以認定被害人蘇秋美遭人以ＧＨＢ毒品迷昏後，在人為佈置之火災中火焚身
    亡。況本件經嘉義縣消防局鑑定，亦為：「研判發火源係以香菸（或香、蚊香等
    類之暗火）引燃引線（炮心）、黑色火藥產生之火花。」等相同之認定，有該局
    火災原因調查報告書補充資料一份附卷可依（Ｂ一卷第五十五頁）。
四、被告與證人孟曙明係高中同學，證人丙○○則為孟曙明之妻，且於安泰人壽任保
    險業務員乙職，被告於婚前之八十九年十月間，出面為被害人蘇秋美接洽證人丙○○向安泰人壽投保以被害人蘇秋美為被保險人，指定被告為第一順位受益人之
    人壽保險附加保險金額高達二千萬元之高額意外保險，其間並向證人丙○○陳稱
    被害人蘇秋美將出國工作，故欲投保高額意外保險，嗣因安泰人壽僅同意意外保
    險金額七百萬元而已始作罷。又被告經由維修永嵩公司客戶電腦之機會，認識於
    新光人壽任保險業務員乙職之證人乙○○，又於婚前之八十九年十二月二十五日
    ，出面為被害人蘇秋美接洽證人乙○○向新光人壽投保以被害人蘇秋美為被保險
    人，且指定被告為第一順位受益人之保險金額二百五十萬元之人壽保險附加保險
    金額一千萬元之意外保險，且即繳交保險費二萬餘元，其間並對證人乙○○陳稱
    被害人蘇秋美為「老婆」，未曾告以二人尚未完婚。被告繼之於九十年六月三十
    日，再度出面為被害人蘇秋美接洽證人丙○○向安泰人壽投保以被害人蘇秋美為
    被保險人，且指定被告為第一順位受益人之保險金額五百萬元之人壽保險附加保
    險金額一千五百萬元之意外保險，且即繳交保險費六萬三千零五十二元，其間並
    向證人丙○○佯稱被害人蘇秋美將赴大陸地區工作，請證人丙○○提高意外保險
    金額。上開數度投保過程中，除證人丙○○僅於八十九年十月間與被害人蘇秋美
    會面簽立要保書約十分鐘之久外，證人丙○○、乙○○於其餘投保過程中均未曾
    與被害人蘇秋美會面晤談，均由被告一人代為出面接洽等情，均據證人丙○○、
    乙○○、孟曙明等於警訊、偵查或審理時結證無訛（Ｂ十卷第三十頁至第三十四
    頁反面偵訊筆錄，Ｂ八卷第六十七頁至第七十三頁訊問筆錄，第七十三頁部分筆
    錄經本院勘驗錄音帶，證人孟曙明最後回答應更正如Ｃ二卷第六百五十一頁譯文
    ，Ｃ二卷第五百二十九頁至第五百三十八頁），並有安泰人壽九十年九月二十八
    日、九十二年七月二十四日函文，新光人壽九十年十月三日（九○）新壽行政字
    第○一八六號函各一份（Ｂ十卷第五十九頁至第六十頁，Ｃ二卷第五百五十頁）
    ，新光人壽八十九年十二月二十五日要保書、安泰人壽九十年六月三十日要保書
    各一份在卷可參（Ｂ十卷第六十三頁、第六十五頁）。因此，被告就其出面代為
    接洽以被害人蘇秋美為被保險人分別向安泰人壽、新光人壽投保人壽保險附加意
    外保險之保險金額共三千二百五十萬元保險契約乃第一順位受益人，對於上開保
    險金存有鉅大財產利益，至為灼然。又證人丙○○亦證稱被告曾特別要求其提高
    所投保意外保險金額等語（Ｂ十卷第三十三頁偵訊筆錄，Ｂ八卷第六十九頁反面
    訊問筆錄），佐以被告又多次主動接洽投保，被告對於上述保險契約之人壽及意
    外保險金額，以及自己為上述保險契約之第一順位受益人等情自無不知之理。再
    證人即被害人蘇秋美任職之振右公司僅在臺灣設廠營運，未到大陸地區或世界各
    地設廠，亦無此等計畫等情，業據證人即振右公司負責人己○○結證無訛（Ｃ一
    卷第三百二十二頁訊問筆錄），被告竟然獨自向保險業務員即證人丙○○陳稱被
    害人蘇秋美將出國或赴大陸地區因而投保高額意外保險（Ｂ八卷第六十九頁訊問
    筆錄，Ｂ十卷第三十三頁偵訊筆錄），顯係隱暪實情取信證人丙○○為其辦理高
    額意外保險。另被告與被害人蘇秋美係於九十年五月二十日結婚，有卷附戶籍查
    詢資料一份可循（Ｃ二卷第五百四十八頁），被告於婚前之八十九年十二月二十
    五日即代為接洽投保新光人壽事宜，被告當時僅稱被害人蘇秋美「老婆」，證人
    乙○○亦疏於詳細檢視被告提出國民身分證，被告未曾對證人乙○○陳明其與被
    害人蘇秋美猶未結婚，導致證人乙○○在要保書受益人欄上填載被告與被保險人
    即被害人蘇秋美之關係為「夫妻」，並據以投保等情，為證人乙○○到庭證述屬
    實（Ｃ二卷第五百三十一頁、第五百三十六頁訊問筆錄），復有新光人壽八十九
    年十二月二十五日要保書一份附卷足信（Ｂ十卷第六十三頁），被告有意隱暪其
    與被害人蘇秋美尚未結婚之事實，藉以順利通過核保之用意，昭然若揭。被害人
    蘇秋美前於七十九年三月十九日向國華人壽保險股份有限公司（下稱國華人壽）
    投保人壽保險三筆，保險金額合計一百九十三萬元（人壽保險金額、意外保險金
    、意外傷害醫療保險金總額）等情，有國華人壽要保書、國華人壽九十年九月二
    十一日（九○）華壽保服字第一三五○號函各一份在卷可稽（Ｃ一卷第二百零三
    頁至第二百零五頁反面，Ｂ一卷第九十一頁至第九十二頁），於婚前已投保人壽
    保險併意外保險多年，應可認定之。時至八十九年十二月間，尚未與被告結婚，
    亦未懷胎，已在振佑公司任職年餘，薪資工作均甚固定，客觀條件毫無改變，於
    此情況下，復由被告出面代為接洽投保高額保險，更以此時並無正式身分關係之
    被告任受益人，頗不尋常。而被告自己固曾向安泰人壽投保四筆人壽保險附加意
    外保險，其中一筆人壽保險金額為三十萬元，意外保險金額為三百零七萬元；其
    中一筆人壽保險金額為一百九十九萬元，意外保險金額為五百十三萬元；其中一
    筆人壽保險金額為二十萬元，未附加意外保險；其中一筆人壽保險金額為三十八
    萬元，未附加意外保險；前開四筆人壽保險附加意外保險金額合計為一千一百零
    七萬元（三十萬元加三百零七萬元加一百九十九萬元加五百十三萬元加二十萬元
    加三十八萬元），均有卷附之安泰人壽九十年九月二十八號函足按（Ｂ十卷第五
    十九頁），而被害人蘇秋美為被保險人之前述安泰人壽、新光人壽之人壽保險附
    加意外保險金額合計三千二百五十萬元，已如前述，被告自承一個月底薪五萬八
    千元，加一些獎金可以領到六萬元等語（Ｃ一卷第十八頁訊問筆錄），顯然高出
    被害人蘇秋美每月薪資三萬二千五百元甚多，被告係家庭經濟支柱並不為過，居
    然自己投保之保險金額僅達被害人蘇秋美之保險金額之三分之一，其為被害人蘇
    秋美出面接洽投保高額保險，悖於常情，被告投保數額之懸殊，反足證明自己投
    保乃解除被害人蘇秋美疑心所為。此外，被告於火災發生之當日即九十年八月二
    十七日在警局初訊時自稱：「（問：蘇秋美有無投保商業保險？）婚前有投保國
    華人壽五十萬婦女險，婚後於九十年元月份投保新光人壽總額二百五十萬，九十
    年七月份投保安泰人壽五百萬。」等語（Ｂ十卷第二頁反面偵訊筆錄），於九十
    年九月七日在臺灣雲林地方法院審理檢察官聲請羈押時亦稱：「（問：你太太有
    投保險？）是投國華五十萬，新光二百五十萬，安泰五百萬。」等語（Ａ三卷第
    八頁反面訊問筆錄），竟然從未敘及其經手接洽且主動要求附加之高額意外保險
    金額，又於偵查中供稱：「（問：保險資料在何處？）還要找，我知道的有國華
    、安泰、新光，都是他自己保的。（問：受益人是誰？）我不是很清楚。」等語
    （Ａ八卷第四十六頁反面至第四十七頁訊問筆錄）。審理時自言：「我沒有替我
    太太投保意外險，國華之受益人是岳父母，安泰我是受益人，新光的我不知道，
    因邀保時我不在場，我也不太在意他受益人為何人。」等語（Ａ三卷第十一頁訊
    問筆錄），居然能稱不知其經手接洽保險契約之受益人為何人，凡此得見被告案
    發後心虛下恐警方知悉其為高額意外保險金受益人進而追查自己之意圖。職是之
    故，被告就本件殺人犯行，具有謀財之動機，甚為明確。
五、被害人蘇秋美並無自殺之動機，已如前述，本件當可排除自殺之可能。依被害人
    蘇秋美死亡之情狀以觀，其未受到綑綁倒臥床上（Ｂ一卷第七十七頁下方照片）
    ，鑑定人甲○○○○亦確認無任何掙扎跡象（Ｃ二卷第六百五十六頁訊問筆錄）
    ，血液經檢驗復有第二級毒品ＧＨＢ反應，臥室所發現瓷杯內牛乳復有相同毒品
    反應（均見Ｂ八卷第九十五頁法醫研究所鑑定書）。被害人蘇秋美身上衣物、臥
    室旁之客廳內發現之棉被、客廳內殘留物等均發現有汽油類之反應（Ｂ十卷第七
    十九頁至第八十二頁鑑驗報告等），客廳內另發現有國光牌四公升裝機油罐、黏
    有排炮及引線之拖鞋、排炮、牛皮紙條等遲延點火之物品（Ｂ十卷第五十八頁至
    第五十八之二十一頁照片）。該臥室之窗戶之窗櫺係磚製，事後始經搶救人員破
    壞（Ｂ八卷第六十四頁火災現場勘查紀錄，Ａ八卷第二十三頁上方照片），顯難
    自此逃出現場。陳屍臥室緊臨客廳之門扇為唯一出口，客廳除至臥室之門扇外，
    僅有緊鄰廚房一出口（Ｂ一卷第七十頁火災現場平面圖），而機油罐又分別在客
    廳內陳屍臥室門口附近、客廳內廚房門口附近各發現一罐，顯然佈置之人有意阻
    擋逃生動線。依前揭事實推論，若是被害人蘇秋美誤服藥物，應不致有人為佈置
    火災之跡象。倘是意外失火，也不致有被害人蘇秋美服用藥物深陷昏迷及人為佈
    置火災之跡象。設使，有宵小盜匪之徒侵入強灌被害人蘇秋美毒品後始放火焚屍
    ，此時被害人蘇秋美既未受到任何綑綁，理應能夠在現場發現掙扎或打鬥現象，
    但事實恰好相反，並無任何跡象可循；又宵小盜匪若要湮滅證據而致被害人蘇秋
    美於死地，當於被害人蘇秋美昏倒時立刻放火焚燒現場即可，毋庸製造遲延點火
    裝置令他人有機會發覺始為合理，但現場卻又發現遲延點火裝置。因此，本件亦
    足以排除宵小盜匪之徒侵入犯案之可能，反而可以確定能夠在被害人蘇秋美毫無
    防備、綑綁、掙扎情況下於瓷杯中下毒，致使被害人蘇秋美飲用後自行昏厥倒臥
    床上，再利用遲延點火裝置延遲火災發生時間進而製造不在場證明，佈置現場阻
    礙唯一逃生路線令被害人蘇秋美無從逃生者，僅有熟人而已。
六、被告係被害人蘇秋美之夫，為被害人蘇秋美熟識之人無疑，其又具有謀財之動機
    ，即如前述。其又係淡江大學夜間部化學工程學系三年級肄業，並有卷附之私立
    淡江大學夜間部學生學籍記錄表暨學生成績單一份可查（Ｂ十卷第八十三頁），
    就本件命案所用之藥物、延遲點火裝置、汽油類促燃劑等物品，具有化學方面之
    專業知識，殆無庸疑。雖被告於火災發生時確由告訴人辰○○陪同在北港媽祖醫
    院就診，此據告訴人辰○○於警訊初訊時陳述明確（Ｂ十卷第十頁至第十一頁反
    面偵訊筆錄），亦有該院掛號紀錄、病歷資料等在卷可參（Ｂ十卷第七十七頁，
    第Ｃ二卷第六百三十九頁）。但查，第二級毒品ＧＨＢ易溶於水，無色無味，中
    毒現象有致命沈睡、呼吸微弱、抽筋、對強烈疼痛無反應以及瞳孔呆滯，服用後
    約十五分鐘即有反應，高峰期為四十五分鐘至一個半小時，整體作用時間約二至
    四小時，業據刑事警察局鑑識科王光全、翁景惠、何敏群等於「另類迷姦藥劑－
    談藥物ＧＨＢ首次使用於性侵害案件」專業論述中著之甚詳（Ｃ一卷第七十四頁
    至第七十五頁）。又依行政院衛生署管制藥品管理局九十年四月管制藥品簡訊第
    七期之記載，伽瑪－羥基丁酸（ＧＨＢ）是一種無色、無嗅、無味液體，亦有白
    色粉末，服用後十至二十分鐘即會發生作用（Ｃ二卷第六百十二頁至第六百十三
    頁）。再依鑑定人甲○○○○師確認（Ｃ二卷第六百五十九頁訊問筆錄）之查爾
    斯．威尼克博士編著之二○○一年血液分析資料庫查詢資料所示（Ｃ二卷第六百
    十五頁至第六百十七頁），ＧＨＢ毒品於血液中濃度達到每毫升二十六優克，即
    為中毒，正常或治療時之血液中濃度均小於每毫升一點零優克。被害人蘇秋美血
    液檢體及火災現場該被害人陳屍臥室內所發現瓷杯內牛乳檢體，經鑑驗其內所含
    ＧＨＢ成分分別為每毫升九十五點一、二十六點七優克（Ｂ八卷第九十五頁法醫
    研究所鑑定書），已達中毒之程度。由上情推論，被害人蘇秋美於死亡前，顯因
    服用瓷杯內含有第二級毒品ＧＨＢ牛乳導致中毒，甚為明確。而被告於審理時自
    承：「．．想起妻在家有喝鮮乳的習慣，故獻殷勤到廚房的冰箱內拿了一瓶英泉
    鮮乳（岳母買的）走到客廳，開封倒在老婆專用的不銹鋼杯中給妻喝，然後便和
    妻和岳母坐在客廳一同觀看電視節目，因為肚子的不適，我並沒有注意妻和岳母
    在聊些什麼，但可感受母女情深溢於言談，這其間直到二十二點三十分左右岳母
    上床睡覺，岳父亦如同平時服用安眠藥早就上床睡了，我也在這期間跑了廁所三
    至四次。而妻因為晚餐吃太飽還沒有完全消化而喝不下一大杯，我因顧及妻懷孕
    期間營養均衡的重要，我亦自己倒了一個塑膠杯的鮮奶陪妻看電視，慢慢喝。」
    等語（Ｃ一卷第三十一頁書信）。則被告於九十年八月二十六日晚上十時三十分
    許其岳母未○○離去客廳入睡後，只有其與被害人蘇秋美二人在客廳內，被害人
    蘇秋美此時仍飲用被告所倒之牛乳等情，應可認定之。準此，依上開ＧＨＢ毒品
    之特性，晚上十時三十分許飲用含有ＧＨＢ毒品牛乳，應於十五分鐘（十至二十
    分鐘）後即晚上十時四十五分許（晚上十時四十分許至十時五十分許）開始反應
    ，四十五分鐘至一個半小時即晚上十一時十五分許起至凌晨零時許達到高峰期而
    陷入昏迷，自二小時後即凌晨零時三十分許整體作用致深度昏迷。而證人即被害
    人蘇秋美之姪蘇宜汾於警訊時證稱：「又於當晚二十六日二十三點左右我姑姑蘇
    秋美打電話到我家，問我家裡有無征露丸（吃肚子痛藥）我回答說只有五塔散藥
    好不好，蘇秋美回答我說也好，叫我拿過去給她，我姑姑也向我說她現在很想睡
    覺了，不要到外面了，掛斷電話後，我就拿取五塔散到家與蘇秋美睡覺房屋巷口
    給我姑姑，結果是丁○○來取回藥散的（丁○○至窗口取藥時間約於二十三時十
    五分左右）。」等語（Ｂ十卷第四十二頁反面偵訊筆錄）。依其所言，被害人蘇
    秋美於九十年八月二十六日晚上十一時許撥打電話與證人蘇宜汾告以很想睡覺之
    時距離被告與被害人蘇秋美二人自同日晚上十時三十分許開始二人在客廳內飲用
    牛奶之時約三十分鐘之久，被害人蘇秋美於十時三十分許飲用被告所提供攙有Ｇ
    ＨＢ毒品之牛乳，該毒品嗣經過十五分鐘開始作用，惟半小時後仍未達到高峰，
    被害人蘇秋美始會陳稱想睡而仍未陷入昏迷。再則，依被告所陳，當晚十時三十
    分許後僅有其與被害人蘇秋美獨處；參照證人蘇宜汾之言，蘇秋美僅在十一時許
    曾經撥打電話，後被告始於十一時十五分許至證人蘇宜汾住處旁拿取五塔散；輔
    以告訴人辰○○指訴，其於十一時五十分許與被告出發至北港媽祖醫院；因此，
    顯然當晚十一時十五分後除被告以外並無其他人曾經見聞過被害人蘇秋美，倘真
    於十時三十分許服用ＧＨＢ毒品，因四十五分鐘至一個半小時達到高峰期，應在
    十一時十五分許開始進入高峰期而陷入昏迷，此與其他人從未再見聞過被害人蘇
    秋美之情形復有相合。證人即發現火災之路人林明宏於警訊時證稱，其於翌晨零
    時二十五分許發現火災等語（Ｂ十卷第四十六頁偵訊筆錄），則火災發生時之翌
    晨零時二十五分許距離被害人蘇秋美飲用牛奶之前日十時三十分許約有二小時左
    右，自飲用牛奶時已超過四十五分鐘至一個半小時之高峰期，此時ＧＨＢ毒品整
    體作用，被害人蘇秋美始會於陷入重度昏迷而在毫無掙扎下遭到火焚。易言之，
    被告曾私自一人提供牛乳與被害人蘇秋美飲用（晚上十時三十分許），其於飲用
    後半小時自稱想睡（晚上十一時許），飲用四十五分鐘後因ＧＨＢ作用達高峰而
    開始昏迷（十一時十五分許），飲用後二小時並陷入重深昏迷（凌晨零時二十五
    分）等時間點，正與ＧＨＢ毒品之藥理完全相合。
七、被告與被害人蘇秋美二人係自九十年八月二十六日晚上十時三十分許起獨處，同
    日晚上十一時許被害人蘇秋美猶曾撥打電話告以想睡但仍未入睡等情，業經認定
    。告訴人辰○○於九十年八月二十七日警局初訊時則稱：「我於九十年八月二十
    六日晚上就在家裡睡覺，大約同日二十三時五十分左右，我妹婿丁○○就到我家
    叫我載他到醫院看病。．．（問：蘇秋美之死是否為他人所縱火的或是電線走火
    及其他之原因而發生火警燒死的？）實際原因我不了解。」等語（Ｂ十卷第十一
    頁偵訊筆錄），上開供述係告訴人辰○○猶未懷疑被告時所為，應無偏見，而可
    採信。證人即發現火災之路人林明宏於警訊時係稱：「我是於九十年八月二十七
    日零時二十五分左右外出返家時騎機車經過蘇厝村一七六號房屋旁有聞到煙味即
    回頭察看，就看見該戶屋頂冒出濃煙，就馬上停下車到隔壁叫醒附近鄰居並喊叫
    有火災。」等語（Ｂ十卷第四十六頁反面偵訊筆錄）。證人即被害人蘇秋美之姪
    蘇宜汾於警訊時證稱：「又於當晚二十六日二十三點左右我姑蘇秋美打電話到我
    家，問我家裡有無征露丸（吃肚子痛藥）我回答說只有五塔散藥好不好，蘇秋美
    回答我說也好，叫我拿過去給她，我姑姑也向我說她現在很想睡覺了，不要到外
    面了，掛斷電話後，我就拿取五塔散到家與蘇秋美睡覺房屋巷口給我姑姑，結果
    是丁○○來取回藥散的（丁○○至窗口取藥時間約於二十三時十五分左右。」等
    語（Ｂ一○卷第四十二頁反面偵訊筆錄）。綜合上述陳述及證言，則被害人於九
    十年八月二十六日晚上十一時許至十一時五十分許之間均在臥室內未曾外出，且
    除被告以外，亦無任何人於此段時間內看過被害人蘇秋美，而十一時十五分許依
    前揭ＧＨＢ毒品之藥理特性推斷，正是被害人蘇秋美昏迷之開始，換言之，被告
    拿取五塔散返回時被害人蘇秋美應已昏迷在床，否則，以被告陳稱被害人蘇秋美
    此時仍未入睡之情形下（Ａ八卷第六十頁訊問筆錄，Ｃ一卷第二十三頁訊問筆錄
    、第三十三頁至第三十四頁書信），被害人蘇秋美見被告腹痛服用藥散卻無效果
    ，此時以其等二人返回娘家作客，被告與被害人蘇秋美家屬較為疏遠，十一時五
    十分許已接近深夜，恐怕叨擾入睡之告訴人辰○○，被害人蘇秋美理應如同先前
    撥電話與證人蘇宜汾般而於十一時五十分許被告出門前再次主動撥打電話照會其
    兄辰○○，始不違背既往行為模式及人情義理，但實情卻是被害人蘇秋美未曾撥
    打任何電話，顯見被害人蘇秋美於被告出門之際已陷入昏迷狀態。因此，自被害
    人蘇秋美昏迷之十一時十五分許起至被告出門就醫之十一時五十分許，被告約有
    三十五分鐘左右時間得以佈置現場，並無疑問。
八、被告於九十年九月六日警訊時係稱：「．．於是，我獨自一人至巷口轎車內找藥
    吃，但沒有藥又空手返回直接按大舅辰○○宅門鈴，此間未遇到任何人。．．右
    述二十時許至請大舅辰○○宅叫他載我至北港醫院就診前這一段時間，我只記得
    只有一次外出。」等語（Ｂ十卷第五頁、第七頁偵訊筆錄）。於九十年九月七日
    偵查中自承：「（問：在警訊說當天晚上有到巷口停車處車內拿何東西？）除了
    拿藥，一箱衣服，箱子拿到屋內後我有把空箱子拿到巷口到垃圾桶丟掉，禮拜六
    晚上也到車上拿二瓶塑膠鮮奶的空罐子，內裝有防銹水，我是拿進屋內裝水再稀
    釋，我擺在房間內房門的旁邊。（問：還有無拿何東西？）第一次是拿著衣物，
    我太太說那些衣服要放娘家，箱子我拿出去丟，再回來時又順便拿鮮奶空罐子，
    又有再出去車上想拿藥吃，後來找不到，我就去按我大舅子的門鈴。」等語（Ａ
    八卷第六十七頁反面至第六十八頁訊問筆錄）。於九十年九月七日審理時則稱：
    「．．我太太叫我大舅子拿行軍散過來放在窗戶邊，吃過藥後較舒服，即躺在床
    上與我太太聊天，後我太太叫我到車子裡拿東西入屋，後來我太太用手摸我肚子
    ，我到車子上找有無正露丸要吃，正與我大哥相遇，我向他說要找正露丸吃。．
    ．（問：你在當天晚上到車上何東西？）拿了二瓶光泉空的牛奶罐。（問：拿牛
    奶何用？）裡面裝汽車用的冷卻水，我是拿來預備裝水。」等語（Ａ三卷第九頁
    反面至第十頁）。另於九十一年二月十九、二十日日製作書信自承：「九十年八
    月二十六日．．約於十一時十五分我肚子又開始作痛，妻下床隨即拿起電話打給
    大舅子，是蘇宜汾接的，．．我走去大舅家的窗戶接過來一罐行軍散，回房吃了
    兩大匙．．岳母同意妻生產完後可以回來做月子，妻便要我去把車子後行李箱的
    舊衣物搬回來，我就去拿回來把妻的舊衣物擺在床頭，妻叫我將廢紙箱拿去丟掉
    ，所以我就把紙箱拿去停車場旁的廢棄物車上丟掉，回程順把後行李箱的兩瓶水
    箱防銹冷卻水（光泉牛乳家庭號裝的，一個滿的，一個空的）拿回廚房互相稀釋
    裝滿水（為回程產檢行車前作準備），洗滌手後將兩瓶防銹水放在房間門後的電
    風旁，以利於明天一早啟程去林口長庚時能順手攜帶，即刻回床上躺下。．．遂
    即又回到我車上找尋看是否有正露丸或任何腸胃藥吃，但翻遍了駕駛座和椅背皆
    找不到任何藥品，極其失望走回房屋到達通道口，肚子痛得差點不支倒地。」等
    語（Ｃ一卷第三十二頁至第三十四頁書信）。再於九十二年三月三十一日審理時
    自言：「我太太下床打電話去我大舅家幫我要藥吃，結果是蘇宜汾接的，蘇宜汾
    說他那邊有藥叫我們過去拿，我過去拿藥，蘇宜汾拿了一瓶五塔散給我，我回之
    後我太太叫我吃二湯匙，結果我吃三湯匙，後來我就和我太太在房裡聊天，他叫
    我到車上去拿衣服，我就去車上拿我太太的一箱舊衣服。」等語（Ｃ二卷第四百
    六十九頁訊問筆錄）。據此，被告已於偵查及審理時詳細剴陳自己在案發當晚十
    一時十五分許後曾經進出被害人蘇秋美陳屍臥室一次以上。但於警局初訊時僅交
    待外出一次，與其後供述顯然互相扞格，足徵案發伊始有意避重就輕之心虛心態
    。而警方曾於九十年九月十二日在火災現場死者陳屍臥室內搜得燒焦塑膠瓶，此
    據證人即嘉義縣警察局少年警察隊副隊長丑○○於審理時結證無訛（Ｃ二卷第六
    百二十四頁反面訊問筆錄），且有現場蒐證照片三張（Ｂ十卷第五十八之十八頁
    下方，Ｃ二卷第六百四十四頁下方、第六百四十五頁上方），並扣案之塑膠瓶二
    只（扣押物品清單編號七、二十號）可佐。上開塑膠瓶經證人即承製中油公司塑
    膠瓶之德氏公司負責人辛○○當庭辨識，確係牛奶瓶無誤（Ｃ二卷第四百十二頁
    至第四百十三頁訊問筆錄）。比對火災現場所搜得之燒焦牛奶瓶二只與被告前開
    書信內容所述，亦可再度印證被告所陳十一時十五分許後曾經出門至車上拿取牛
    乳瓶等物品之供詞，係實在無誤。另被告及證人未○○俱稱被告與被害人蘇秋美
    於十時三十分前仍在客廳內看電視，證人未○○於十時三十分許始入房就寢等語
    （Ｃ一卷第三十二頁書信，Ｂ十卷第二十五頁反面偵訊筆錄），火災現場客廳內
    所發現以供放火物品顯然於十時三十分許仍未佈置完成。被害人蘇秋美曾於十一
    時許撥打電話與證人蘇宜汾，其尚未昏迷，諒斯時亦無機會佈置現場。被害人蘇
    秋美直到十一時十五分許始昏迷在床，已如前述，此際火災現場客廳、被害人蘇
    秋美陳屍之臥室僅有被告曾經出入數次，唯有被告能夠至室外拿取放火所用物品
    ，且於四下無人之際佈置完成。
九、被告於九十年八月二十七日警局初訊時供稱：「於九十年八月二十六日二十三時
    四十分因為腹痛嚴重，由我大舅子辰○○載我到媽祖醫院掛號急診。我們是由六
    腳鄉蘇厝村蘇厝寮一七六號出發直接到媽姐醫院。（問：你於二十六日二十三時
    四十分外出時蘇秋美在何處？）已躺在床上準備睡覺，但是還沒有睡著，我當時
    有告訴蘇秋美，我要到醫院診治。」等語（Ｂ十卷第一頁反面偵訊筆錄）。又於
    九十年九月六日警訊時供稱：「．．我太太就打電話給大舅辰○○，說要叫阿汾
    拿行軍散給我吃，蘇秋美叫我去拿，於是我到通道時，阿汾從住處窗戶將行軍散
    拿給我，我回臥房，蘇秋美叫我吃二匙，但我吃了三匙後，肚子過一會兒又開始
    疼痛，太太問我要不要緊，我說沒關係，我自己找藥吃，你因明天要產檢，你安
    心睡覺，於是，我獨自一人至巷口轎車找藥吃，但沒有藥又空手返回直接按大舅
    辰○○門鈴，此間未遇到任何人，然大舅在二樓喊，誰，我答阿志，我肚子痛，
    其答有吃藥否，我說阿汾有拿藥給我吃，但無效，我又說大舅你那邊有無征露丸
    ，他說沒有，我說你載我去買好嗎？他說這麼晚了，店都關了，我載你到醫院看
    醫生，我考慮了一下說好，之後我覺得想吐，就跑到大舅屋內廚房要吐，但吐不
    出東西，就用水漱口，然後與他走出巷口處，我開所駕駛轎車車門拿錢包後，就
    坐上辰○○轎車往北港媽祖醫院。」等語（Ｂ十卷第六頁及其反面偵訊筆錄）。
    另於審理時自書：「．．約於二十三時十五分我肚子又開始作痛，．．我肚子又
    開始疼痛萬分，比前幾次都要厲害，．．極其失望走回房屋到達通道口，肚子痛
    差點不支倒地，左手抱著肚子右手勉強去按大舅子家門鈴求救，夜深人靜，聽見
    對講機和大舅子在他家二樓大聲的吼叫：『誰呀！誰呀！誰呀！』我病弱的朝向
    對講機回答，但大舅子沒有聽到仍再度嘶吼著：『誰呀！誰呀！』我慚弱扶牆走
    近大舅子的二樓窗口下，回答：『大哥！是我阿志啦！』大舅子見我身體不舒服
    狀問我怎麼了，我說我拉肚子，肚子痛！大舅子急切問我：『肚子痛！你有吃藥
    沒！』我回答：『有啦！阿汾有拿行軍散給我吃！不過沒有效！不知大哥你那裏
    有沒有正露丸，給我吃一下就好了！』大舅子說：『沒呢！厝裏沒有正露丸！』
    我又問：『大哥！拜託你載我來去藥局買好嗎？』大舅子回答：『那麼晚了買去
    叨位買！藥局早就關店了！我載你去病院看醫生好嗎？』頂時我思（心想這樣會
    不會太麻煩大舅子，但肚子絞痛實在難耐），便就答應他了。」等語（Ｃ一卷第
    三十頁至第三十五頁書信）。告訴人辰○○於九十年八月二十七日警局初訊時亦
    稱：「我於九十年八月二十六日晚上就在家裡睡覺，約同日二十三時五十分左右
    我妹婿丁○○就到我家叫我載他到醫院看病，因肚子痛，我也就馬上起床開車。
    」等語（Ｂ十卷第十一頁偵訊筆錄）。綜合上開陳述以觀，被告係主動按告訴人
    辰○○家門鈴，並非告訴人辰○○主動尋訪丁○○，甚為明確。被告於自書信件
    中陳稱係其主動要求告訴人辰○○開車載其去買藥，告訴人辰○○則稱被告主動
    要求告訴人辰○○開車載至醫院，似有出入，但被告主動要求告訴人辰○○開車
    搭載外出，則為不爭之事實。又被告於警局初訊時自陳曾經告訴被害人蘇秋美要
    去醫院診治，苟為可信，以被告另稱其於按電鈴後係直接出門，則被告豈非在家
    中未出門前即知出門就醫之情，益可證明主動求醫者確係被告本人。若被告於警
    局初訊所為出門前曾經告知被害人蘇秋美將至醫院就診之供述與事實不符，被告
    先後翻覆，亦可看出其就是否主動求醫乙事，有意隱瞞真相。再證人即被害人蘇
    秋美之母未○○於九十年八月二十七日警局初訊時不疑他殺，稱本件應為意外等
    語（Ｂ十卷第十八頁反面偵訊筆錄），告訴人辰○○亦稱不知火災原因，未有異
    常及可疑之處等語（Ｂ十卷第十一頁至第十二頁偵訊筆錄），被害人蘇秋美家屬
    即證人未○○、告訴人辰○○於九十年八月二十七日警局初訊時尚未懷疑被告，
    所為陳述，應無偏見可言，告訴人辰○○前述「我妹婿丁○○就到我家叫我載他
    到醫院看病」之陳述，較反覆不一之被告所言更為可信。是故，被告確於案發當
    晚十一時五十分許主動要求告訴人辰○○駕車載搭就醫之事實，亦屬實情。
十、雖被告陳稱案發當晚腹痛嚴重（Ｂ十卷第一頁反面偵訊筆錄），迨二十時至二十
    二時五十分就寢前約到廁所腹瀉有三、四次以上（Ｂ十卷第五頁反面偵訊筆錄）
    ，亦有嘔吐現象（Ｂ十卷第六頁偵訊筆錄），「約二十時左右我腹部開始隱隱作
    痛，開始跑廁所拉肚子，量少而稀時好時壞，．．這其間直到二十二時三十分岳
    母上床睡覺，岳父亦如同平時服用安眠藥早就上床睡了，我也在這期間跑了廁所
    三至四次。．．約於二十三時十五分我肚子又開始作痛，．．請妻一切安心之時
    ，我肚子又開始疼痛萬分，比前幾次都要厲害，．．極其失望走回房屋到達通道
    口，肚子痛差點不支倒地，左手抱著肚子右手勉強去按大舅子家門鈴求救，夜深
    人靜，聽見對講機和大舅子在他家樓大聲的吼叫：『誰呀！誰呀！誰呀！』我病
    弱的朝向對講機回答，但大舅子沒有聽到仍再度嘶吼著：『誰呀！誰呀！』我慚
    弱扶牆走近大舅子的二樓窗口下。」等語（Ｃ一卷第三十頁至第三十五頁書信）
    。惟查，證人即親自診治被告之北港媽祖醫院醫師楊清鎮於偵查中檢視被告於九
    十年八月二十七日凌晨至北港媽祖醫院急診就醫期間之病歷、血清檢驗單、急檢
    生化檢驗單等（Ｂ十卷第七十七頁至第七十八頁），證稱，被告當時之發炎指數
    （即ＣＲＰ指數）係小於每十分之一公升零點一毫克，白血球指數（即ＷＢＣ指
    數）為八點三四乘十的三次方優升（即ｕｌ），其餘如鈉、氯、腎功能、血醣指
    數均屬正常，依一般醫學知識，倘若患者具有發炎症狀，發炎指數（即ＣＲＰ指
    數）應大於十，白血球指數（即ＷＢＣ指數）亦會大於十點零乘十的三次方優升
    ，被告上揭指數明顯低於上開發炎標準，尚難認被告有發炎跡象等語（Ｂ一卷第
    一百四十二頁至第一百四十四頁訊問筆錄）。此外，依被告於警訊時之陳述及審
    理時之供詞，被告、被害人蘇秋美、證人午○○、證人未○○等於九十年八月二
    十六日均共用午餐、晚餐，從未至其他地方進食，只有被告一人腹痛（Ｂ十卷第
    五頁反面至第六頁偵訊筆錄，Ｃ一卷第三十頁書信）。若因食物不潔引發急性腸
    胃炎，食用相同食物之人應會出現類似症狀，不致僅有被告一人罹病。因此，被
    告自稱腹痛云云，既無任何發炎症狀，其他共進餐飲者又無罹病跡象，至為可疑
    。
十一、另被告前曾於九十年八月二十二日上午十一時十六分許，至臺北縣新莊市○○
      路三三八號中油公司新莊加油站購買國光牌四公升裝機油乙瓶，當場更換機油
      後，剩餘機油連同機油罐攜回，被告以往亦至同一地點更換機油，更換後剩餘
      機油連同機油罐攜回等情，業據證人即該加油站員工庚○○於警訊時證述屬實
      （Ｂ十卷第三十頁至第四十一頁反面偵訊筆錄），復有九十年八月二十二日十
      一時十六分許、編號ＨＨ00000000號、中油公司新莊加油站製作之統
      一發票乙紙，並指認照片一幀等附卷可按（Ｂ十卷第六十六頁至第六十七頁）
      。而上開統一發票係警方於九十年九月七日晚上十一時二十分許在被告位於臺
      北縣新莊市○○街十九巷八號住處房間內搜索扣得，製有搜索扣押筆錄、扣押
      物品收據各一份附卷足查（Ｂ十卷第七十二頁、第七十四頁），且為證人即在
    場之人被告之兄林宗益於警訊時證述無訛（Ｂ十卷第五十四頁反面偵訊筆錄）
      。被告對於曾經到上開加油站更換機油並攜回機油罐等情，亦坦認不諱（Ｃ二
      卷第四百三十三頁訊問筆錄）。扣案之火災現場發現之燒焦機油罐三罐（扣押
      物品清單編號九號），經證人即承製中油公司塑膠罐之德氏公司負責人辛○○
      到庭辨認後，確係中油公司國光牌四公升裝機油罐（Ｃ二卷第三百八十一頁、
      第四百十二頁訊問筆錄）。現場所發現之人為佈置之機油罐與被告所更換攜回
      者，型式相同，證人庚○○更陳稱被告曾經更換購買過二、三次機油，每次更
      換完均攜回機油罐等語（Ｂ十卷第四十頁偵訊筆錄）。參以證人庚○○僅係加
      油站員工，因更換機油之故而見過被告，與本件並無任何利害關係，所言應堪
      採信。故被告購買機油罐與現場發現機油罐數量亦不矛盾，該等物品應係被告
      於被害人蘇秋美昏迷後至室外拿取佈置。
十二、告訴人辰○○於警訊時陳稱：「．．接著我說要打電話回家講平安，向丁○○
      問蘇秋美的行動電話，他說不記得。」等語（Ｂ十卷第十四頁偵訊筆錄）。被
      告對此於警訊時初供：「（問：你大舅辰○○在媽祖醫院你打點滴時，聽你說
      有好一點要打電話回家報平安時，有否問你蘇秋美之手機電話？你如何回答？
      請想清楚。）我不知道。我不記得。．．（問：你太太蘇秋美之手機電話幾號
      ？是否記得？我記得我太太蘇秋美之手機電話號碼0000000000號。
      （問：那為何當時辰○○在媽祖醫院要問你蘇秋美的手機號碼，你卻說不記得
      了？）可能生病疼痛狀態下，一時忘記了。」等語（Ｂ十卷第七頁及其反面偵
      訊筆錄）。嗣於偵查中改稱：「因我蘇秋美的手機號碼是設定在我手機內。．
      ．（問：手機去處如何？）在我這裡。」等語（Ｂ八卷第四十二頁反面、第四
      十三頁反面訊問筆錄）。於審理時則稱：「我把所有親戚朋友的電話都輸入在
      我的手機上，我並沒有記電話號碼的習慣，當時在醫院時我沒有帶手機，所以
      不記得我太太的手機電話。」等語（Ｃ二卷第五百五十六頁審判筆錄）。比對
      被告前後供詞，被告先稱不知道告訴人辰○○在醫院詢問被害人行動電話號碼
      此事，後曰當時未帶手機故不記得；先稱記得被害人蘇秋美行動電話號碼，後
      曰僅記在手機內而不記得。前後矛盾不一，閃爍其詞，益徵被告於北港媽祖醫
      院就診時即有意防止告訴人辰○○撥打被害人蘇秋美之行動電話聯絡以致事跡
      敗露。
十三、被害人蘇秋美除被告代為出面接洽投保之保險外，另曾於九十年七月十四日向
      郵政儲金匯業局（下稱郵局）投保簡易人壽保險，其保險金額為四十萬元，全
      名為「郵政五年期滿平安儲蓄壽險」，受益人為被告，亦曾於七十九年三月十
      九日向國華人壽保險股份有限公司（下稱國華人壽）投保人壽保險三筆，「防
      癌終身」保險金額為六十萬元，受益人為被害人蘇秋美之母未○○；「增值分
      紅還本終身」保險金額為二十萬元，人壽保險部分受益人為被害人蘇秋美之父
      午○○，年金部分受益人為蘇秋美自己；「婦女長春」保險金額為五十萬元，
      另有附加意外保險金額六十萬元，意外傷害醫療保險金額三萬元，人壽保險部
      分受益人為午○○，意外保險部分之受益人為未○○。上情分別有郵局要保書
      、國華人壽要保書、國華人壽九十年九月二十一日（九○）華壽保服字第一三
      五○號函各一份在卷可稽（Ｃ一卷第二百零三頁至第二百零五頁反面、第二百
      六十一頁，Ｂ一卷第九十一頁至第九十二頁）。而上開郵局簡易壽險係儲蓄性
      質，受益人為被告，乃被害人蘇秋美一人接洽投保，除有前開要保書可循（Ｃ
      一卷第二百六十一頁），亦據證人即承辦該保險之新莊後港路郵局員工癸○○
      證述在卷（Ｃ二卷第四百十頁訊問筆錄），該筆保險之道德風險於客觀上遠遜
      於前述安泰人壽、新光人壽之人壽保險附加意外保險，而該件保險之受益人僅
      為被告，諒告訴人辰○○、被害人蘇秋美之父午○○及母未○○等對之無財產
      上之動機。再者，前開國華人壽之保險，各筆保險金額之總合為一百九十萬元
      （六十萬元加二十萬元加五十萬元加六十萬元），受益人止於被害人蘇秋美之
      父午○○或母未○○，較諸前述安泰人壽、新光人壽之人壽保險附加意外保險
      金額三千二百五十萬元，前者金額不及後者金額之百分之六，天壤之別，亦不
      足以認為告訴人辰○○、被害人蘇秋美之父午○○及母未○○就國華人壽之保
      險有何致被害人蘇秋美於死之財產上動機。此外，被告於審理時亦自承，其與
      被害人蘇秋美因在臺北市○○街購買藥材與其岳父即被害人蘇秋美之父午○○
      服用治療氣喘，以及探望其大舅子即被害人蘇秋美之兄辰○○之媳婦生小孩，
      始偕同被害人蘇秋美返回嘉義縣六腳鄉（Ａ三卷第八頁訊問筆錄），其岳母即
      被害人蘇秋美之母未○○並同意被害人蘇秋美生產後可以返回娘家做月子等語
      （Ｃ一卷第三十三書信、第一百六十三頁訊問筆錄），準此而論，被害人蘇秋
      美與其父午○○及母未○○之關係應屬良好，其間並無任何仇怨，否則，被害
      人蘇秋美豈有購買藥材返家並探望其兄媳婦生子，其父母亦無同意返家做月子
      之道理。此外，被告與被害人蘇秋美此次返回案發地點之嘉義娘家係被害人蘇
      秋美與被告方面主動接洽，告訴人辰○○亦經被告主動告以腹痛下始開車搭載
      至醫院，非因計劃離開現場，均如前述，告訴人辰○○、被害人之父午○○及
      母未○○，對於被害人蘇秋美之死亡應無任何動機可言。
十四、本件於被告請求下（Ｃ一卷第二百五十九頁調查證據聲請狀），本院特委請高
      雄市政府警察局於九十二年六月二十七日下午二時許起至三時五十分許止，對
      於被告實施測謊鑑驗，被告於鑑定過程中身體外觀反應正常，意識清醒，言語
      對談中能說明相關案情及疑點，未有答非所問或語無倫次之情形，其就「有關
      本案，案發當晚，你有沒有在你老婆飲料中下藥？」、「有關本案，案發當晚
      ，你有沒有潑汽油？」、「有關本案，案發當晚，你有沒有用棉被包住機油桶
      ？」等問題所為「沒有」之回答，經對測謊反應圖譜進行綜合分析、比對研判
      後，均呈不實反應，有高雄市政府警察九十二年七月十四日高市警鑑字第（○
      九二）0000000號測謊鑑定書一份在卷可稽（Ｃ二卷第四百八十九頁至
      第四百九十二頁），足以佐證上開諸多不利於被告之認定。
參、雖被告以眾多情詞為辯並聲請調查諸項證據：
一、被告對於其為被害人蘇秋美出面接洽保險部分辯稱，保險都經被害人蘇秋美同意
    所簽訂，被害人蘇秋美另外自行向郵局及國華人壽投保簡易壽險及人壽保險，並
    無掌控保險之情形；又被害人蘇秋美係自己告以將至大陸或香港地區，並未說謊
    ；保險業務員丙○○、乙○○確實曾於投保過程中與被害人蘇秋美會面，證人丙○○、乙○○、孟曙明均記憶不清云云。經查，前述以被害人蘇秋美為被保險人
    之安泰人壽、新光人壽之要保書上之簽名，經送法務部調查局鑑定，安泰人壽要
    保書上之被害人蘇秋美之簽名與被害人蘇秋美於國華人壽要保書、請假單、信用
    卡、送貨單上之簽名筆劃特徵相符，與被告於看守所字跡、庭寫字跡等簽名不符
    ；新光人壽要保書之被害人蘇秋美之簽名運筆遲緩，且多處筆劃出現複筆描繪之
    痕跡，其書寫品質及流暢度與被害人蘇秋美於國華人壽要保書、請假單、信用卡
    、送貨單上之簽名不符，至於該簽名係何人所為，則由於其筆劃未能表現出書寫
    者正常運筆特性，故難以認定等情，有法務部調查局九十一年七月十八日調科貳
    字第○九一○○四二八六四○鑑定通知書附卷足參（Ｃ一卷第二百零六頁）。上
    述鑑定結果，雖可確認安泰人壽要保書上簽名為被害人蘇秋美所為，亦未能證明
    新光人壽上之簽名確非被害人蘇秋美所為，被害人蘇秋美於此二件保險外，另曾
    向郵局及國華人壽投保簡易壽險及人壽保險，亦如前述。但是，安泰人壽及新光
    人壽之保險縱令經過被害人蘇秋美同意並簽名，仍不足以撼動被告身為受益人對
    該二件保險所具有之鉅大財產利益。郵局簡易壽險及國華人壽保險之金額與由被
    告主導接洽之安泰人壽及新光人壽保險相較，前者金額不唯遠遜於後者，更有儲
    蓄性質在內（國華人壽部分有年金可領，相當於儲蓄性質），與後者附加有高額
    意外保險，截然不同，不克以郵局簡易壽險及國華人壽人壽保險之存在，進而否
    定被告主動接洽簽訂安泰人壽及新光人壽之保險金額合計高達三千二百五十萬元
    之人壽保險附加意外保險之動機。而被害人蘇秋美所任職之振右公司僅在臺灣設
    廠，於世界其他地方包括大陸、香港未曾設廠，更無此等計劃，已據該公司負責
    人己○○到庭結證無訛，身為職員之被害人蘇秋美於無自殺動機下當無可能刻意
    為此等不實陳述。證人丙○○、乙○○、孟曙明等原本即僅認識被告，或為被告
    高中同學，或為被告高中同學之妻，或為被告任職永嵩公司之客戶等身份，亦為
    被告是認（Ｂ九卷第十一頁至第十二頁訊問筆錄，Ｃ一卷第二十一頁訊問筆錄）
    ，依往日情誼，自無設詞誣攀之理，所言應值採信，且歷經警訊、偵查、審理等
    程序，所為陳述皆無矛盾之處，難認有何記憶不清情事。
二、被告質疑本件火災現場採集證據係事後經他人刻意佈置，且警方未製作搜索扣押
    筆錄，不具證據能力云云。經查，警方於火災現場搜索扣得之證據（含燒焦機油
    罐三罐、燒焦之塑膠瓶及鮮奶罐各一、瓷杯一杯、棉被採樣、排炮二組、黏有排
    炮及引線之拖鞋、送法醫研究所化驗之牛奶檢體等證物），均未依刑事訴訟法第
    四十二條第一項、第二項、第四項：「搜索、扣押及勘驗，應制作筆錄，記載實
    施之年、月、日及時間、處所並其他必要之事項。扣押應於筆錄內詳記扣押物之
    名目，或制作目錄附後。筆錄應令依本法命其在場之人簽名、蓋章或按指印。」
    等規定製做搜索扣押筆錄，此不唯於偵查卷宗中未見該等筆錄，證人即嘉義縣警
    察局少年警察隊副隊長丑○○、嘉義縣警察局朴子分局刑事組小隊長壬○○於審
    理時亦坦承其事（Ｃ二卷第六百二十五頁、第六百二十九頁反面訊問筆錄），警
    方於火災現場所實施搜索扣押，顯然違反刑事訴訟法所定之程序。但上開證據確
    係警方分別於九十年九月五日、同月七日、同月十二日經告訴人辰○○在場同意
    下於火災現場所扣得，除為告訴人辰○○所是認外（Ｃ二卷第六百四十七頁至第
    六百四十八頁偵訊筆錄），亦據親至現場之證人即嘉義縣警察局少年警察隊副隊
    長丑○○、嘉義縣警察局朴子分局刑事組小隊長壬○○、嘉義縣警察局少年隊偵
    查員巳○○、嘉義縣消防局火災調查課課長許明義等於審理時結證屬實（Ｃ二卷
    第六百二十三頁反面至第六百三十頁反面訊問筆錄），並有現場蒐證照片十三張
    、四十一張、五張、十四張（Ｃ二卷第六百四十頁至第六百四十六頁，Ｂ十卷第
    五十八之一頁至第五十八之二十一頁，Ｂ一卷第八十一頁至第八十三頁，Ａ五卷
    第四十九頁至第六十二頁），以及警方於九十年九月五日火災現場蒐證錄影帶一
    卷足資參酌（Ｃ一、二卷附證物袋）。而依前開照片所示，於火災現場客廳東南
    角電視機矮櫃旁搜得之機油罐一只，其罐身痕跡與電視機矮櫃上燒灼後所留印痕
    之大小、走向均相符合（Ａ五卷第六十一頁照片，Ｂ十卷第五十八之四頁上方照
    片）。本院勘驗前開錄影帶，警方蒐證時確實於客廳電視機矮櫃前發現一棉被，
    其表面燒焦漆黑，製有勘驗筆錄一份在卷可考（Ｃ二卷第六百二十頁反面）。被
    告自承案發當晚其曾攜帶裝置除銹水之牛奶瓶二瓶進入案發地點內（Ｃ一卷第三
    十三頁書信），此供詞與現場扣得牛奶瓶二個（扣押物品清單分稱鮮奶罐、塑膠
    瓶，經證人辛○○辨識確係牛奶瓶，已經敘明）並無矛盾可言。證人丑○○證稱
    九十年九月五日在火災現場客廳內搜得機油罐三只、棉被一件，九月十二日再於
    電視機矮櫃置物格內搜得排炮、黏有排炮及引線之拖鞋、牛皮紙條等語（Ｃ二卷
    第六百二十三頁反面至第六百二十四頁反面訊問筆錄），依前揭照片所示，警方
    發現機油罐、棉被時，其後方之電視機矮櫃呈坍倒傾斜狀，櫃內堆置物品雜亂無
    章（Ｂ十卷第五十八之一頁上方、五十八之三頁上方、五十八之五頁上方、五十
    八之八頁上方、五十八之九頁上方，Ｂ一卷第八十三頁上方，Ａ五卷第四十九頁
    上方、第五十二頁下方、第五十五頁下方、第五十九頁下方、第六十一頁上方）
    ，但警方於電視機矮櫃置物格內發現排炮、黏有排炮及引線之拖鞋、牛皮紙條等
    物品時，電視機矮櫃已經架設支撐物，其內物品並且清理（Ｂ十卷第五十八之十
    二頁下方，Ａ五卷第五十九頁上方），據此照片推論，發現機油罐、棉被時顯與
    發現排炮、黏有排炮及引線之拖鞋、牛皮紙條等物品時乃分屬不同之時間，前者
    在先，故搜得前者時後方電視機矮櫃仍呈傾倒狀，後者在後，故搜得後者時電視
    機矮櫃已經扶正清理，均與前開證人丑○○所言分次發現順序等證詞相符。瓷杯
    一個及其內牛乳檢體，則有卷附蒐證照片二紙可循（Ｃ二卷第六百四十二頁下方
    、第六百四十三頁上方），依該照片所示，置於火災現場之瓷杯內液體係白黃交
    雜乳狀，鑑定人甲○○○○師亦稱該瓷杯係其委請警方至現場拿取後始採取檢體
    （Ｃ二卷第六百五十六頁至第六百五十七頁訊問筆錄），檢體所驗出之ＧＨＢ毒
    品反應更與被害人蘇秋美血液檢體驗後反應相同（Ｂ八卷第九十五頁法醫研究所
    鑑定書）。凡此種種吻合，均得證明上揭證物確係警方搜索火災現場時所發現，
    而非另有他人於災後再從外處攜入置放。雖本院勘驗警方於九十年九月五日之蒐
    證錄影帶，棉被第二次出現時，表面呈現未燒焦之狀態，警方掀開棉被其內卻已
    燒焦，並在其內搜得機油罐二罐，有勘驗筆錄足佐（Ｃ二卷第六百二十頁反面）
    ，此與證人丑○○所稱僅在棉被內搜得一罐，其餘二罐係在客廳其他地方覓得等
    詞（Ｃ二卷第六百二十三頁反面至第六百二十四頁訊問筆錄），有所出入，且依
    常理而言，棉被若經火焚，應是表面燒焦始為合理。故棉被第二次出現時，因外
    表已無燒焦，反而其內燒焦，其內所見二罐機油罐又與證人丑○○所言相左，堪
    認第二次蒐證影像及與此相合之照片，應為警方於現場發現機油罐後再重新置放
    位置所拍攝而成，但此一認定依然無礙該批證物係現場發現之認定。是故，警方
    縱未依法製作筆錄，仍得藉由其他證據證明該批證物確係警方於火災現場搜索扣
    押所得，雖拍攝棉被及其內機油罐時有所佈置，但整體而言，仍無法證明另有他
    人於火災後自火場外攜入佈置完成。
三、本件警方雖於現場搜得證物，但未依法製作搜索扣押筆錄，係違反刑事訴訟法規
    定而取得證據。按刑事訴訟之目的，固在發現實體的真實，使國家得以正確的適
    用刑罰權，並藉之維護社會秩序及安全，惟其手段仍應合法、潔淨、公正，以保
    障人權，倘證據之取得，非依法定程序，則應就人權保障與公共利益之均衡維護
    ，依比例原則予以衡酌，以決定該項非依法定程序取得之證據應否賦予證據能力
    ，最高法院九十一年度台上字第二九○八號著有判例。復按刑事訴訟重在發見實
    體真實，使刑法得以正確適用，形成公正之裁判，是以認定事實、蒐集證據即成
    為刑事裁判最基本課題之一。當前證據法則之發展，係朝基本人權保障與社會安
    全保障兩個理念相調和之方向進行，期能保障個人基本人權，又能兼顧真實之發
    見，而達社會安全之維護。因此，探討違背法定程序取得之證據，是否具有證據
    能力，自亦不能悖離此一方向。另供述證據與非供述證據之性質不同，一般認為
    供述證據之採取過程如果違法，即係侵害個人自由意思，故而應嚴格禁止，蒐集
    非供述證據之過程如果違背法定程序，則因證物之型態並未改變，尚不生不可信
    之問題。關於證據強制排除之規定，須兼顧人權保障及公共利益之維護，避免因
    為排除法則之普遍適用，致使許多與事實相符之證據，無可例外地被排除。至於
  人權保障及公共利益之均衡維護，如何求其平衡，因各國國情不同，學說亦是理
    論紛歧，依實務所見，一般而言，違背法定程序取得證據之情形，常因個案之型
    態、情節、方法而有差異，法官於個案權衡時，允宜斟酌一、違背法定程序之情
    節。二、違背法定程序時之主觀意圖。三、侵害犯罪嫌疑人或被告權益之種類及
    輕重。四、犯罪所生之危險或實害。五、禁止使用證據對於預防將來違法取得證
    據之效果。六、偵審人員如依法定程序有無發現該證據之必然性。七、證據取得
    之違法對被告訴訟上防禦不利益之程度等各種情形，以為認定證據能力有無之標
    準，俾能兼顧理論與實際，而應需要。經查，警方經告訴人辰○○同意至火災現
    場實施搜索扣押，所取得者並非供述證據，亦未對於被告身體住所實施，相較之
    下，其侵害人權程度較小。警方至被告位於臺北縣新莊市住處進行搜索扣押時，
    確曾經製作搜索扣押筆錄，業據敘明（Ｂ十卷第七十二頁至第七十五頁搜索扣押
    筆錄），反而經告訴人辰○○同意至火災現場實施搜索扣押時未製作筆錄，依常
    情推斷，前者情形下，警方因係對於立場對立者實施，極有可能遭到質疑，後者
    情形下，係對於立場非對立者實施，鮮有可能會遭到質疑，而現場亦未發現證物
    係他人於火災後另自外處攜帶入內，未製作筆錄當非惡意所為，而係輕忽致之。
    本件犯行係預謀下毒放火殺人既遂，侵害個人生命法益，且造成公共危險，所生
    實害鉅大。現場證據經過火炙，極易破壞，且有隱藏跡象，難以保證除本件所實
    施之搜索扣押外，仍能發現該批證據存在。被告除得詰問在場證人外，更可藉由
    檢視現場照片、蒐證錄影帶、扣押證物等其他蒐證過程之客觀證據彈劾證據，訴
    訟上防禦之不利益程度顯較僅有證人指證搜索扣押合法之情形為佳。故本院依比
    例原則權衡上述各點後認為，前述證物之取得縱然未予製作搜索筆錄，此等疏失
    仍不足以排除證物於訴訟上之證據能力。
四、被告雖辯稱現場查得機油罐三罐，每罐又係四公升裝，其內倘置汽油，並以此潑
    灑房間，其揮發速度之快，客廳至被害人蘇秋美之父午○○及母未○○所睡臥室
    間門扇均呈開啟狀態，其等豈有未聞濃厚汽油味而甦醒之道理，再者，如係縱火
    ，以如此之多之汽油潑灑現場，必定引發劇烈爆炸云云。經查，依中油公司煉製
    研究所之分析報告（Ｂ十卷第八十二頁），現場採樣物品除一般市售汽油外，尚
    存有丙酮成分，不屬於一般常見汽油摻配成分。現場採證物品內既有一般市售汽
    油以外成分，被告於現場所潑灑者，顯然經過調配過程，已非純粹之汽油。而被
    告係私立淡江大學夜間部化學工程學系三年級肄業，業經敘明，調配別於純粹汽
    油之促燃劑，就其專業知識而言，顯非難事。既經調配，各機油罐內所盛裝液體
    難以證明均為單純之汽油，其揮發程度及速度即未必能與汽油相擬。又依機油罐
    三罐之發現位置，客廳東南角之一罐附近牆壁，燃燒碳化情形特別嚴重，有火災
    現場勘查紀錄在卷足憑（Ｂ一卷第六十四頁反面至第六十五頁），其他置於電視
    機矮櫃前棉被內之一罐與靠近客廳與廚房門附近之一罐之周圍，燃燒程度較為輕
    微，此情亦據證人即嘉義縣消防局火災調查課課長許明義結證無訛（Ｃ二卷第六
    百二十六頁反面至第六百二十七頁訊問筆錄），佐以被害人蘇秋美血液檢體內含
    有毒物反應，身上衣物亦有汽油類反應，被告潑灑促燃液體之目標，明顯側重被
    害人蘇秋美，則被告絕對必須潑灑之處當為被害人蘇秋美身上，其他各處未屬必
    要，故客廳內所發現各罐機油內所裝液體當有可能未全部潑灑殆盡。而客廳東南
    角附近燃燒特別嚴重，其他處未如是，倘被告皆潑灑完畢，客廳各處，甚至連被
    害人蘇秋美所睡臥室之燃燒程度理應相同，但事實卻以特定地點較為嚴重，自有
    可能係東南角罐內液體未倒盡致所留殘餘助長該處燃燒程度。另被害人蘇秋美所
    睡臥室，係該處住宅唯一裝置有冷氣機者，案發當晚門扇緊閉，亦為被告所是認
    （Ｂ八卷第四十三頁訊問筆錄），被告若在臥室內潑灑液體，因該處係一緊閉空
    間，並無揮發至外之情形，又被告係以被害人蘇秋美為潑灑目標，亦無到處潑灑
    之必要。被害人蘇秋美之父午○○及母未○○所睡臥房與客廳中間僅隔一廚房，
    業據本院勘驗屬實，製有勘驗筆錄附卷可稽（Ｃ二卷第六百二十頁至第六百二十
    一頁），其間門扇固於案發當晚全部開啟，復為證人未○○、告訴人辰○○陳述
    無訛（Ｃ二卷第六百三十二頁反面至第六百三十三頁訊問筆錄），但該臥房內另
    有一窗面臨外面通道，臥房門口正對一門，該門直接面對庭院，臥房門口並非正
    對廚房及客廳，亦據本院勘驗屬實（Ｃ二卷第六百二十一頁），就空氣流動方向
    而言，證人未○○所睡臥室門口鄰近庭院，並非直接面對廚房及客廳，復有一窗
    緊鄰外面巷道，自然難以聞得客廳內傳來氣味。
五、被告雖然辯稱其當時經醫師診斷為急性腸胃炎，亦患有大腸激躁症，並非裝病云
    云。經查，證人即北港媽祖醫師楊清鎮雖曾診斷被告於案發當晚係罹患急性腸胃
    炎，但該證人已於偵查中檢視被告血液檢驗，說明被告當時並無任何發炎跡象，
    而與急性腸胃炎症狀不合，已如前述。而「大腸激躁症」顧名思義就是腸胃比較
    敏感，也就是病人的腸子蠕動收縮比常人快，所以會有絞痛、拉肚子、便秘、脹
    氣等，都因環境刺激、壓力而發病，基本上被認為是功能的問題，因為找不到構
    造上、生化上及感染的病因等情，有被告提出之大腸激躁症剪報及網路資料在卷
    可查（Ｃ一卷第三十八頁至第三十九頁）。被告前於八十五年八月二十七日起至
    八十八年七月二十六日止因貪污案件判刑確定在臺灣臺北監獄服刑，八十九年八
    月三十一日起至同年九月三十日止因竊盜案件判刑確定在臺灣臺北監獄臺北分監
    服刑，有卷附法務部在監在押資料表一份可依（Ｃ一卷第二百二十五頁）。上開
    服刑期間並無任何就醫診療紀錄，亦有臺灣臺北監獄九十一年九月二十六日北監
    衛字第○九一二六○○三○一號函、臺灣臺北監獄臺北分監九十一年九月二十七
    日北分監衛字第○九一○○○三○二三號函各一份附卷足憑（Ｃ一卷第二百三十
    二頁至第二百三十八頁、第二百四十頁至第二百四十一頁）。依通常經驗而言，
    監獄服刑之禁錮環境及生活作息等與一般外界迥然有異，被告因貪污案件服刑係
    首次入監，人生際遇改變應甚為鉅大，苟患有自稱之「大腸激躁症」，該症又係
    因環境改變及壓力而起，於服刑期間應得窺見一二，但卻遍查無就診紀錄，被告
    亦提不出本件發生前任何關於腸胃疾病之就診紀錄，所辯不過為掩飾無發炎跡象
    之藉詞。
六、被告雖又辯稱被害人之父午○○有服用安眠藥習慣，有可能係其所為云云。第查
    ，被害人之父午○○自八十七年二月十日開始於華濟醫院精神科門診治療失眠，
    由精神科醫師開始給予Ｍｏｄｉｐａｎｏｌ藥物治療，至九十一年七月十一日仍
    有用此藥物治療失眠之情形，業經華濟醫院九十一年七月八日華（圖）字第九一
    ○七○八○五號函復在卷（Ｃ一卷第一百九十二頁），被害人蘇秋美之父午○○
    服用之上開藥物與ＧＨＢ名稱顯然有異。依卷內行政院管制藥品管理局網站關於
    ＧＨＢ藥物資料、內政部警政署八十九年八月二十四日函暨所附「另類迷姦藥劑
    －談藥物ＧＨＢ首次使用於性侵害案件」等文獻所示（Ｃ二卷第六百十二頁至第
    六百十三頁，Ｃ一卷第七十二頁至第七十五頁），二者間並無任何關連可循。被
    告雖又質疑被害人蘇秋美死亡時，係腳朝窗戶，頭臨床緣，側對冷氣機，東西橫
    向躺臥，床係南北縱向，睡眠方式異於與被告所見之情形，顯有可疑云云。經查
    ，被害人蘇秋美死亡時，確實腳朝陳屍臥室之窗戶，頭朝床緣，右方側對冷氣機
    ，東西橫向躺臥，床南北縱長約三點四六公尺，東西長約一點九公尺（即一百九
    十公分），除有被害人蘇秋美現場陳屍照片一張外（Ｂ一卷第七十七頁下方），
    並經本院勘驗屬實（Ｃ二卷第六百二十一頁）。而被害人蘇秋美身長約一百四十
    八公分，亦為法醫師於鑑定時丈量無訛（Ｂ八卷第九十一頁法醫研究所鑑定書）
    。以其約一百四十八公分身高橫向躺臥寬約一百九十公分之床上，尚有餘裕空間
    。況依被告自陳，其於八月二十五日當晚係與被害人蘇秋美以頭朝窗戶，腳朝床
    緣，橫向躺臥方式入睡，至八月二十六日覺得方位不好始改為頭朝冷氣縱向躺臥
    （Ｃ一卷第三十二頁書信）。故橫向躺臥乙事，並不足為奇。雖被告稱頭朝床緣
    必有蹊蹺，但頭朝床緣，腳朝窗戶，一如被害人蘇秋美陳屍之情形，此時頭部距
    離冷氣機約一點七五公尺，業經本院勘驗現場無誤（Ｃ二卷第六百二十一頁勘驗
    筆錄），被告又稱冷氣係高吹牆壁（Ｃ一卷第三十二頁書信），被害人蘇秋美躺
    臥位置亦未直吹，自無任何異狀可言。
七、被告雖稱被害人蘇秋美於銀行具有存款，此為告訴人辰○○，被害人蘇秋美之三
    姐蘇麗花、父午○○、母未○○覬覦此批財產利益，始會栽贓被告云云。然查，
    本件現場搜得之諸多證據，應非火災發生後人為佈置，已如前述。而被害人蘇秋
    美係遭人下毒昏迷，此檢驗及鑑定過程係由鑑定人甲○○○○師親自解剖採樣，
    過程未假手他人，法醫研究所當時係花費許多時間始發現ＧＨＢ毒品反應等情，
    業據其到庭結稱無訛（Ｃ二卷第六百六十一頁訊問筆錄）。而ＧＨＢ係於九十年
    六月二十七日始經行政院公告為毒品，有行政院九十年六月二十七日台九十法字
    第○三二九○一－一號函在卷可查（Ｂ八卷第一百十三頁）。倘使有人事後刻意
    栽贓，為求容易發現他殺，自應使用其他容易發現且社會上較常使用之藥物或毒
    品，但事實恰好相反，益徵本件並非栽贓而起。此外，被害人蘇秋美確於八十九
    至九十年間在北港郵局、六腳鄉農會、華南銀行新莊分行有數筆利息所得，亦於
    元大京華證券股份有限公司、永昌綜合證券股份有限公司有股票投資紀錄，此有
    卷附之財政部臺灣省北區國稅局新莊稽徵所九十一年十月七日北區稅新莊資字第
    ○九一一○一九一○○號函、財政部臺灣省南區國稅局嘉義縣分局九十一年十月
    八日南區國稅嘉縣資字第○九一○○一六九一四號函分別檢送之所得及財產歸屬
    資料可查（Ｃ一卷第二百六十四頁至第二百七十八頁），被害人蘇秋美係具備一
    定資財之人，殊可認定。查被害人蘇秋美之父午○○及母未○○固為被害人蘇秋
    美之繼承人，但被告更係被害人蘇秋美之第一順位繼承人，被告就同樣財產不僅
    具備利益，而且優先，除此之外，被告更就自己主動積極接洽之安泰人壽、新光
    人壽保險金額享有巨額利益，此點於告訴人辰○○，被害人之姐蘇麗花，被害人
    之父午○○及母未○○身上並無任何相似之處。是被害人蘇秋美財產多寡，對於
    被告或被害人蘇秋美家屬而言，均屬相同，倘得以推論被害人蘇秋美家屬有意栽
    贓，當然也可作為認定被告放火殺人動機之憑據，從而，被告之推論，並不具任
    何意義。
八、被告雖然一再爭執測謊鑑驗結果，辯稱測謊當時手臂及腹部疼痛，影響自主神經
    作用，施測者亦經驗不足，結果應非準確云云。但查，被告於測謊鑑驗實施過程
    中，固曾向施測者反應手臂上所綁血壓帶部位疼痛，但此種情形係施測時之通常
    現象，本件測試四次（一次為熟悉測試，三次為正式測試）之過程中，被告僅於
    第一次熟悉測試及第一次正式測試曾反應疼痛，第二、三次正式測試時已未反應
    手臂疼痛，此乃身體肌肉適應血壓帶所致，另被告於施測時從未反應腹痛，被告
    於施測時並已簽具測謊具結書表明身體及精神狀況均良好，而測試之圖譜係有效
    且可判讀之圖譜，並無因為身體疼痛影響本件施測之情形等語，業據鑑定人即實
    施本件測謊鑑驗之高雄市政府警察局刑事鑑識中心組員卯○○到庭結稱屬實（Ｃ
    二卷第六百六十五頁至第六百六十六頁訊問筆錄），且有被告親書具結書一份在
    卷可參（Ｃ二卷第四百九十三頁）。而被告於九十二年六月二十七日實施測謊鑑
    驗後解送本院時，本院曾經特別訊問被告，其答以：「（問：測謊中警方有否對
    你刑求或不利情事？）沒有。（問：有無接受高雄市警局測謊？）有。（問：身
    體有無病痛或傷害？）沒有（借提出來到目前為止均無任何傷害或病痛）。（問
    ：有無其他意見？）沒有。」等語（Ｃ二卷第四百八十三頁反面至第四百八十四
    頁訊問筆錄），亦未提到手臂及腹部疼痛情事。是其辯稱手臂及腹部疼痛而影響
    測謊鑑驗結果云云，自不可採。此外，鑑定人卯○○係中央警察大學鑑識科學系
    學士、高雄醫學大學行為科學研究所碩士，曾自美國貝克斯特測謊學校畢業，為
    美國測謊學會會員，曾有多篇專業著作，亦據高雄市政府警察局九十二年七月十
    四日高市警鑑字第（○九二）0000000號測謊鑑定書內載之甚明。而國內
    僅有四名美國測謊學會會員，其為第二位取得資格者，本件施測前於九十一年五
    月止已以相同鑑定方法實施三百四十五件測謊，取得美國測謊學會會員資格須有
    二百件之經驗等情，同為該鑑定人到庭結稱無訛（Ｃ二卷第六百六十二頁至第六
    百六十七頁訊問筆錄）。究其專業知識及經驗，亦難認為有何不足之處。
九、被告聲請向郵局、證券公司、信用卡發卡公司、金融機關等聲請調查被害人蘇秋
    美申請書上簽名，但本院已認定被害人蘇秋美係親自於安泰人壽要保書上簽名，
    新光人壽要保書上簽名未可證明係他人虛偽代簽，並無調查此項證據之必要。又
    聲請向醫療院所函查大腸激躁症之文獻，以及被告於火災發生後就醫資料，以查
    明被告是否罹患大腸激躁症，然爾，被告案發以往並無任何大腸激躁症之就醫紀
    錄，依被告所提該病症文獻，該病係因環境改變及緊張而起，並無明顯症狀及異
    常檢驗紀錄可循，被告以往並無此等病史，已難認為案發時有此病症，此外，欲
    以案發後之病歷紀錄調查案發當時之身體狀況，因該病症之特徵，勢將全憑被告
    一人口述，亦不足以回溯推斷案發時是否有此病症存在，亦無調查之必要。又聲
    請向安泰人壽查詢被害人蘇秋美於九十年六月三十日投保之保險，核保有無通知
    要保人即被告，但上開保險係被告代為出面接洽投保，投保之初皆已繳交保費，
    證人丙○○於警訊時更證稱：「蘇秋美體檢後打電話告訴我說體檢好了，然後就
    交給丁○○聽，我告訴他有依照公司所指定的時間內完成體檢即可。」等語（警
    卷第三十三頁反面偵訊筆錄），已有知會被告體檢完成即會通過保險之意，準此
    ，被告於案發時顯已明瞭該件保險於客觀上具有財產利益，此與核保之早晚或通
    知並無干涉，自無調查之必要。聲請對午○○、未○○、辰○○、蘇麗花等進行
    測謊，但其等於本件命案並無動機，且無其他證據得以佐證涉案，而測謊結果僅
    能作為佐證，故無調查之必要。又聲請將被害人蘇秋美內臟送驗究明毒物成分，
    但此已經國內專責及權威鑑識單位之法務部法醫研究所鑑驗出毒物成分，即無再
    予調查之必要。又聲請調查被害人之母未○○服用安眠藥習慣，但被告自承僅有
    被害人之父午○○始有服用安眠藥習慣，顯無調查之必要。又聲請調查本件火災
    之報案紀錄單以明報案之確切時間，但此業經嘉義縣消防局於火場鑑定報告載之
    甚明，亦無再予調查之必要。又聲請將扣案之光泉牛奶半瓶送驗以明其內有無毒
    物反應，但本件可能僅在瓷杯下毒，瓶內有無毒物反應並不能否定被害人蘇秋美
    血液檢體及於陳屍臥室內瓷杯中所採集牛乳檢體之毒物反應，應無調查之必要。
    又聲請調查被害人蘇秋美生前財產詳細狀況，但被告對於被害人蘇秋美之財產所
    享有之利益較之被害人家屬為優先，亦無解於被告主動接洽保險及對保險具備鉅
    大利益之事實，自無調查之必要。又聲請再對被告實施測謊鑑驗，但本件測謊過
    程及結果並無任何瑕疵可言，並無調查之必要。又聲請傳喚證人午○○說明案發
    之經過，但證人午○○已經死亡，無調查可能。職是之故，被告前開辯解，均與
    事實、論理、經驗未符，無非避重就輕之詞，皆不可採。事證明確，其犯行洵以
    認定。
肆、被告丁○○冀圖詐領保險金而出面接洽投保事宜，其後以欺暪方法使其妻施用第
  二級毒品ＧＨＢ，迷昏後再調配汽油類促燃劑，且於其妻身上潑灑，嗣以遲延點
    火裝置對於現供人使用之住宅放火，並導致其妻死亡結果，但上開住宅之整體結
    構仍屬完整，並未燒燬，亦未領得保險金。核其所為，係犯刑法第二百七十一條
    第一項殺人罪，第一百七十三條第三項、第一項放火燒燬現供人使用之住宅未遂
    罪、第三百三十九條第一項之詐欺取財未遂罪，以及毒品危害防制條例第六條第
    二項之以欺暪之方法使人施用第二級毒品罪。前開殺人罪、以欺暪之方法使人施
    用第二級毒品罪，因係故意對於家庭成員實施身體上不法侵害之行為，並為家庭
    暴力防治法第二條第二項所稱之家庭暴力罪。被告持有毒品之低度行為應為以欺
    暪之方法使人施用第二級毒品之高度行為所吸收，不另論罪。被告冀圖詐領保險
    金進而出面向保險公司接洽投保三次之行為，時間緊接，手法雷同，顯係基於概
    括犯意，為連續犯。其放火燒燬現供人使用住宅，但該住宅僅有其內臥室及客廳
    各一間遭到火炙，僅燒燬前開房間及客廳內之木製裝潢及家具，該宅其他房間、
    天花板、磚造整體結構仍屬完整，有火災現場照片二十五張在卷可憑（Ｂ一卷第
    七十一頁至第八十三頁）；又以自己為受益人出面投保三次，均未取得保險金，
    據其供陳在卷（Ｃ二卷第五百六十九頁審判筆錄），應係著手於放火及詐欺而不
    遂，均屬未遂犯。公訴人認放火犯行已臻既遂，容有未洽，但此僅犯罪狀態不同
    ，毋庸變更起訴法條。所犯前開數罪名間，互有方法結果之牽連關係，為牽連犯
    ，應依刑法第五十五條從一重之殺人罪處斷。既從一重之殺人罪處斷，則輕罪之
    連續詐欺未遂罪、放火燒燬現供人使用之住宅未遂罪，即無再依刑法第五十六條
    或第二十六條前段加重或減輕其刑之餘地（最高法院八十七年度台上字第三三四
    九號判決參照）。公訴人雖然僅對被告殺人及放火犯行提起公訴，未論及其他部
    分，然檢察官就犯罪事實一部起訴者，其效力及於全部，本件被告之全部犯罪事
    實既具有牽連犯之裁判上一罪關係，已如前述，本院自得併予審理。審酌被告前
    於八十三年間因貪污案件，經臺灣板橋地方法院八十三年度訴字第二八七六號判
    處有期徒刑七年二月確定，後移付執行，八十八年七月二十六日假釋付保護管束
    ，仍在假釋之中（該假釋嗣經撤銷）；又於八十九年間因竊盜案件，經臺灣板橋
    地方法院八十九年度易字第八七一號判處拘役三十日確定，八十九年九月二十九
    日執行完畢，有臺灣嘉義地方法院檢察署刑案資料查註紀錄表、臺灣高等法院被
    告全國前案紀錄表各一份附卷足查（Ｂ八卷第七頁至第九頁，Ｃ一卷第九頁至第
    十二頁），素行未佳，經法院判處罪刑確定，假釋期間復犯本件，難認對於刑事
    制裁有何悔悟之意。年輕力盛，不思上進，冀圖不法財產所得鋌而走險，殊為可
    議。處心積慮，構思縝密計劃殺害髮妻，甚至連同腹中自己骨肉亦葬身火窟，手
    段凶殘，令人髮指。犯罪之動機、目的、方法。迄今未與被害人家屬達成和解，
    絲毫未曾彌補其等所受之悲痛，更令被害人蘇秋美之父午○○及母未○○風燭殘
    年仍須以白髮人送黑髮人，被害人蘇秋美之父午○○於本件終結前於九十二年七
    月四日辭世，未能親眼看見被告接受法律制裁。製造不在場證明故佈疑陣企圖暪
    天過海，犯後多所卸責，日後已無改過遷善之可能，僅剝奪其自由，難以符合社
    會對於法律制度及正義理想之期待，有與世隔絕之必要等一切情狀，爰處以死刑
    ，併依刑法第三十七條第一項宣告褫奪公權終身，正其不法，以昭炯戒。
據上論斷，應依刑事訴訟法第二百九十九條第一項前段，毒品危害防制條例第六條第
二項，刑法第十一條前段、第一百七十三條第三項、第一項、第二百七十一條第一項
、第三百三十九條第三項、第一項、第五十五條、第三十七條第一項，罰金罰鍰提高
標準條例第一條前段，判決如主文。
本案經檢察官周欣潔到庭執行職務。
中      華      民      國    九十二    年      八      月     二十     日
                                  臺灣嘉義地方法院刑事第二庭
                                      審判長  法  官  蔡虔霖
                                              法  官  廖政勝
                                              法  官  張道周
右正本證明與原本無異。
如不服本判決，應於判決送達後十日內向本院提出上訴狀( 應附繕本 )。告訴人或被
害人如對於本判決不服者，應具備理由請求檢察官上訴，其上訴期間之計算係以檢察
官收受判決正本之日期為準。
中      華      民      國    九十二    年      八     月     二十     日
                                              書記官  王佩湘
附表（卷宗代號對照表）：
┌─────┬─────────────────────────────┐
│代號      │卷宗                                                      │
├─────┼─────────────────────────────┤
│Ａ一      │臺灣雲林地方法院檢察署九十年度偵字第三六五一號            │
├─────┼─────────────────────────────┤
│Ａ二      │臺灣雲林地方法院檢察署九十年度聲押字第一○三號            │
├─────┼─────────────────────────────┤
│Ａ三      │臺灣雲林地方法院九十年度聲羈字第一○五號                  │
├─────┼─────────────────────────────┤
│Ａ四      │臺灣雲林地方法院檢察署九十年度逕搜字第九號                │
├─────┼─────────────────────────────┤
│Ａ五      │嘉義縣警察局朴子分局六腳鄉○八二七火警相關資料卷          │
├─────┼─────────────────────────────┤
│Ａ六      │臺灣雲林地方法院檢察署九十年度聲監字第三九號              │
├─────┼─────────────────────────────┤
│Ａ七      │臺灣雲林地方法院檢察署九十年度聲監字第三八號              │
├─────┼─────────────────────────────┤
│Ａ八      │臺灣雲林地方法院檢察署九十年度相字第五一四號              │
├─────┼─────────────────────────────┤
│Ｂ一      │臺灣嘉義地方法院檢察署九十年度偵字第六二○九號            │
├─────┼─────────────────────────────┤
│Ｂ二      │臺灣嘉義地方法院檢察署九十年度聲監字第一六三號            │
├─────┼─────────────────────────────┤
│Ｂ三      │臺灣嘉義地方法院檢察署九十一年度他字第二三一號            │
├─────┼─────────────────────────────┤
│Ｂ四      │臺灣嘉義地方法院檢察署九十一年度聲通字第四號              │
├─────┼─────────────────────────────┤
│Ｂ五      │臺灣嘉義地方法院檢察署九十一年度監報字第三號              │
├─────┼─────────────────────────────┤
│Ｂ六      │臺灣嘉義地方法院檢察署九十一年度發查字第一三八號          │
├─────┼─────────────────────────────┤
│Ｂ七      │臺灣嘉義地方法院檢察署九十一年度聲押字第一四號            │
├─────┼─────────────────────────────┤
│Ｂ八      │臺灣嘉義地方法院檢察署九十一年度偵字第三七○號            │
├─────┼─────────────────────────────┤
│Ｂ九      │臺灣嘉義地方法院九十一年度聲羈字第一三號                  │
├─────┼─────────────────────────────┤
│Ｂ十      │嘉義縣警察局朴子分局（九○）嘉朴警三字第四一○四一號      │
├─────┼─────────────────────────────┤
│Ｃ一      │臺灣嘉義地方法院九十一年度重訴字第三號第一卷              │
├─────┼─────────────────────────────┤
│Ｃ二      │臺灣嘉義地方法院九十一年度重訴字第三號第二卷              │
└─────┴─────────────────────────────┘
附錄本判決論罪法條全文
刑法第一百七十三條第一項、第三項
放火燒燬現供人使用之住宅或現有人所在之建築物、礦坑、火車、電車或其他供水、
陸、空公眾運輸之舟、車、航空機者，處無期徒刑或七年以上有期徒刑。
第一項之未遂犯罰之。
刑法第二百七十一條第一項
殺人者，處死刑、無期徒刑或十年以上有期徒刑。
刑法第三百三十九條第一項、第三項
意圖為自己或第三人不法之所有，以詐術使人將本人或第三人之物交付者，處五年以
下有期徒刑、拘役或科或併科一千元以下罰金。
前二項之未遂犯罰之。
毒品危害防制條例第六條第二項
以前項之方法，使人施用第二級毒品者，處無期徒刑或七年以上有期徒刑，得併科新
台幣七百萬元以下罰金。


司法院資訊處製作；財團法人民間司法改革基金會備份。
